【裁判字號】    90,重訴,379
【裁判日期】    920310
【裁判案由】    給付買賣價金
【裁判全文】
臺灣臺南地方法院民事判決  九十年度重訴字第三七九號
    原      告  台灣糖業股份有限公司
    法定代理人  乙○○
    訴訟代理人  林樹根律師
                洪茂松律師
    被      告  戊○○
                甲○
                己○○
                丁○○
                丙○○
    訴訟代理人  王燕玲律師
右當事人間請求給付買賣價金事件，本院判決如左：
    主      文
被告甲○應給付原告新台幣貳拾壹萬玖仟捌佰柒拾貳元，及自民國九十一年十二月六
日起至清償日止，按年息百分之五計算之利息。
被告己○○應給付原告新台幣貳拾貳萬壹仟佰玖拾肆元，及民國自九十一年九月十
六日起至清償日止，按年息百分之五計算之利息。
原告其餘之訴駁回。
訴訟費用由被告甲○負擔百分之十二，由被告己○○負擔百分之十二，餘由原告負擔
。
本判決原告勝訴部分，於原告依序分別以新台幣柒萬肆仟元、柒萬肆仟元為被告甲○
、己○○供擔保後，各得假執行，但被告甲○、己○○如於假執行程序實施前，依序
分別以新台幣貳拾壹萬玖仟捌佰柒拾貳元、貳拾貳萬壹仟佰玖拾肆元為原告供擔保
後，各得免為假執行。
原告其餘假執行之聲請駁回。
    事      實
甲、原告方面：
    一、聲明：
      （一）被告戊○○應給付原告新台幣（下同）參拾萬柒仟零玖拾肆元，及自民
            國（下同）九十一年八月二十七日起至清償日止，按年息百分之五計算
            之利息。
      （二）被告甲○應給付原告伍拾玖萬零玖佰陸拾柒元，及自九十一年十二月六
            日起至清償日止，按年息百分之五計算之利息。
      （三）被告己○○應給付原告陸拾貳萬參仟參佰肆拾柒元，及自九十一年九月
            十六日起至清償日止，按年息百分之五計算之利息。
      （四）被告丁○○、丙○○應給付原告參拾萬壹仟伍佰玖拾元，及自九十一年
            九月四日起至清償日止，按年息百分之五計算之利息。
      （五）訴訟費用由被告負擔。
      （六）原告願供擔保，請准宣告假執行。
    二、陳述：
      （一）緣原告於八十三年間在坐落台南市○區○○○段四０六六地號土地上，
            起造「文化新城」地上四層、地下一層透天住宅六十戶（第一期），被
            告戊○○、甲○、己○○、丁○○及丙○○於八十三年十一月一日依序
            分別訂購編號F2、F20、F32、F46房屋各一戶及其基地應有部分之土地
            ，暨地下一層編號F2、F20、F32、F46號停車位，總價金（含車位）依
            序為九百九十六萬元（F2）、一千零八十三萬元（F20）、一千二百二
            十三萬元（F32）、九百二十萬元（F46），其中，被告戊○○所購買之
            編號F2房屋，原承購人為黃清良，嗣黃清良轉售予戊○○，並於八十五
            年八月十三日共同提出「契約名義變更聲明書」，經原告同意辦理，並
            變更買受人名義為戊○○。依兩造所訂立買賣契約第四條第一項之約定
            ，買方於接到賣方通知交屋時，於交屋期限內應將尾款交付賣方，茲原
            告業於八十五年六月至八月間，分別將系爭房屋點交予被告戊○○、王
            嬌、己○○、丁○○及丙○○，被告並均已遷入居住使用，且系爭「文
            化新城」第一期房屋，於八十五年五月十六日取得台南市政府工務局所
            核發（八五）南工使字第０八七六號使用執照，並接通水電後，原告為
            便利承購戶及早使用房屋，就於八十五年六月間起辦理交屋手續，並接
            續辦理房屋所有權保存登記作業，惟嗣因室內樓梯淨寬不足，經主管機
            關於八十五年八月十九日以八五南市工建字第二九００六號函註銷使用
            執照，致房屋所有權保存登記作業被迫中止，之後，被告即以房屋施工
            瑕疵及房屋使用執照註銷、辦理所有權移轉登記延後、遲延完工交屋等
            為由，於交屋後竟仍拒不依約給付價金尾款。嗣兩造於八十七年十二月
            十一日在台南市東區調解委員會進行調解，就被告所指房屋施工瑕疵及
            因房屋使用執照註銷，遲延辦理所有權移轉登記及逾期完工交屋等賠償
            事宜成立調解，其中有關房屋工程瑕疵之修補費用總額，雙方合意各以
            五十三萬七千二百五十四元計算，另有關因房屋使用執照註銷、遲延辦
            理所有權移轉登記及完工交屋之損害，則由原告以被告所購買房地總價
            之各一成分別補償被告，兩項均經調解成立，由原告補償被告戊○○、
            甲○、己○○、丁○○及丙○○依序為一百五十三萬三千二百五十四元
            、一百六十二萬零二百五十四元、一百七十六萬零二百五十四元、一百
            四十五萬七千二百五十四元，約定由房屋總價扣除，並經送請法院核定
            在案，惟被告於調解後仍拒不給付價金尾款，且拒不配合讓原告派員施
            工，改善樓梯、平台淨寬缺失，而系爭（F2、F20、F32、F46）房屋，
            嗣係直到九十年十一月十五日始重新取得房屋使用執照，並於九十一年
            四月十六日辦妥保存登記在案。又原告點交房屋後，被告甲○、己○○
            曾於系爭房屋二樓及五樓增建部分建物，嗣原告為辦理重新申領使用執
            照作業，必須連同該增建部分建物予以補辦變更設計合法化，經兩造協
            議委託建築師依法辦理變更設計等作業，費用則約定由被告支付，並計
            入買賣價金之一部，關於被告甲○增建部分辦理變更設計合法化之費用
            ，經核對土地登記簿謄本所載登記面積，系爭F20房屋之二樓部分之實
            際增建面積為8.68㎡（增建後面積50.73㎡－增建前面積42.05㎡＝8.68
            ㎡），系爭F20房屋之五樓部分之實際增建面積為11.85㎡（增建後面積
            17.73㎡－增建前面積5.88㎡＝11.85㎡），二樓部分之變更設計費用為
            每平方公尺一千元，五樓部分之變更設計費用為每平方公尺五百元，所
            以被告甲○共計應給付增建部分變更設計合法化費用壹萬肆仟陸佰零伍
            元【8.68×1000＋11.85×500＝14605】；另關於被告己○○增建部分
            辦理變更設計合法化之費用，經核對土地登記簿謄本所載登記面積，系
            爭F32房屋之五樓部分之實際增建面積為25.9㎡（增建後面積31.78㎡－
            增建前面積5.88㎡＝25.9㎡），系爭F32房屋之五樓陽台部分之實際增
            建面積為7.83㎡（增建後面積20.44㎡－增建前面積12.61㎡＝7.83㎡）
            ，五樓含陽台部分之變更設計費用皆為每平方公尺五百元，所以被告蘇
            美麗共計應給付增建部分變更設計合法化費用壹萬陸仟捌佰陸拾伍元【
            (25.9＋7.83)×500＝16865】。
      （二）再者，依兩造買賣契約第一條第四款所約定：「本條第（二）款建物面
            積以地政機關實實測後登記簿之面積為準，如有誤差在百分之一（含）
            以內者，雙方互不找補；如誤差超過百分之一以上，雙方應就超過百分
            之一以上部分按房地總價除以本約建物面積換算之單價，於房地產權移
            轉登記前無息相互找補價款」等語，雙方應就系爭房屋面積誤差部分互
            為找補，且被告甲○、己○○二人因補辦變更設計手續使增建部分合法
            化，致該增建部分之面積，依法必須併入原建物辦理所有權保存登記之
            面積，就此部分面積，經雙方約定不列入合約面積計算，所以，依兩造
            買賣契約第一條第四款計算面積誤差找補金額時，必須將被告自行增建
            部分之面積，由全部保存登記面積中扣除。經依土地登記簿謄本之記載
            ，比較實際完成保存登記之房屋面積，與兩造買賣契約約定之銷售面積
            ，計算誤差面積比，並依據買賣契約第一條第四款之約定，其誤差面積
            比在不大於百分之一範圍內不為找補，其誤差面積比大於百分之一者，
            在大於百分之一範圍內按比例予以找補，經計算結果，被告各戶之誤差
            面積依序為：戊○○-8.87㎡（主建物面積217.54㎡＋附屬建物面積
            27.88㎡＋共有部分持分登記面積43.22㎡－自行增建面積0㎡－約定銷
            售面積297.51㎡＝-8.87㎡）、甲○-4.3㎡（主建物面積283.03㎡＋附
            屬建物面積18.44㎡＋共有部分持分登記面積52.09㎡－自行增建面積
            20.53㎡－約定銷售面積337.33㎡＝-4.3㎡）、己○○-0.41㎡（主建物
            面積297.92㎡＋附屬建物面積38.18㎡＋共有部分持分登記面積53.81
            ㎡－自行增建面積33.73㎡－約定銷售面積356.59㎡＝-0.41㎡）、杜昆
            益及丙○○-9.79㎡（主建物面積217.52㎡＋附屬建物面積18.98㎡＋共
            有部分持分登記面積43.22㎡－自行增建面積0㎡－約定銷售面積289.51
            ㎡＝-9.79㎡），所以，扣除百分之一誤差不互找補之範圍後，被告各
            戶之誤差比依序為：戊○○0.019814（誤差面積8.87㎡÷約定銷售面積
            297.51㎡－1%≒0.019814）、甲○0.002747（誤差面積4.3㎡÷約定銷
            售面積337.33㎡－1%≒0.002747）、己○○0（誤差面積0.41㎡÷約定
            銷售面積356.59㎡－1%＝負值）、丁○○及丙○○0.023816（誤差面積
            9.79㎡÷約定銷售面積289.51㎡－1%≒0.023816），則本案因面積誤差
            （不足）部分而應減少價金之數額，依序為被告戊○○壹拾玖萬陸仟貳
            佰柒拾捌元、甲○貳萬玖仟柒佰伍拾元、己○○零元、丁○○及丙○○
            貳拾壹萬玖仟零玖拾玖元。
      （三）被告雖援引原告八十七年十二月二十四日仁客字第九六三０一六一九號
            函中說明第五項：「樓梯扶手拆除補償，前經本廠報奉公司，確定每戶
            以三萬元補償，本廠亦曾與各承購戶說明原委」等語，而主張樓梯扶手
            拆除補償款三萬元，不必取據報銷云云。惟查：本案房屋使用執照經台
            南市政府於八十五年八月十九日註銷後，原告即積極與承購戶協調，雙
            方並經過多次協調，八十七年十月六日之協商會議即曾提及「樓梯扶手
            拆除，施作簡易扶手之補償問題」，為此，原告之仁德糖廠於八十七年
            十月三十日仁開字第九六三０一五０三號函亦答覆載明：樓梯扶手，每
            戶補助三萬元，該項補助款必須取據報銷等語，而此一信函分別送達當
            時尚未配合辦理重新申領使用執照之十五戶，包括本案被告在內，嗣原
            告於兩造成立調解之後，以八十七年十二月二十四日仁開字第九六三０
            一六三八號函，送達尚未取得使用執照之十五戶承購戶時，亦重申「樓
            梯扶手拆除施作簡易扶手部分仍依原每戶補助三萬元，該補助款由各戶
            取據報銷」等語，且該八十七年十二月二十四日函所列各項，係先前經
            由八十七年十一月七日協調會及之後陸續協調與補充而達成，並經被告
            戊○○、甲○、己○○、丁○○等人簽名、確認，足見樓梯扶手補助款
            三萬元，兩造亦約定必須由承購戶提出相關統一發票向台糖公司領取，
            自不得逕由價金尾款中扣除。又承購戶黃義銘曾於八十七年十二月十五
            日發函給原告，要求原告答覆，其中說明第六項謂：「樓梯扶手拆除復
            原之補償，貴廠曾有意以調查表謂該補償費五萬元，請貴廠依約確認之
            」等語，為此，原告於八十七年十二月二十四日除發給前揭仁客字第九
            六三０一六三八號函外，並針對黃義銘來函所列各項，另以八十七年十
            二月二十四日仁客字第九六三０一六一九號函予以說明，主要係針對補
            償款之數額三萬元而為說明，雖未於該次覆函中重申樓梯扶手補助款必
            須取據報銷，惟該項補助款必須取據報銷之條件，於先前各次協調會及
            原告函文中均已一再提及，況其他已領取交屋獎勵金及樓梯扶手補助款
            之承購戶，亦均依約定，交付原告相關統一發票，準此，被告主張逕由
            價金尾款中扣除樓梯扶手補助款三萬元乙節，殊有誤解。
      （四）關於汽車停車位及車道面積，是否計入約定出售之面積？就此，原告主
            張汽車停車位及車道面積，均應計入約定出售之面積。主要依據如下：
            １、依兩造買賣契約第一條「買賣標的」，分成「土地」、「建物」、
                「車位」三個部分，足證「車位」亦為買賣標的之範圍。又買賣契
                約第一條第一款就「土地」之應有部分之計算，亦約定：「甲方（
                買方）應持分之土地所有權，以甲方所購買之建物（包括室內、室
                外、停車空間、分攤公共設施）面積佔總建物面積之比例計算其共
                有產權之權利範圍，－－－－」等語，足見第一條第二款承購戶所
                購買之「建物」面積，包括有室內、室外、停車空間、分攤公共設
                施之面積，顯已計入「停車空間」之面積在內，且將「停車空間」
                與「分攤公共設施」分列，加以區別。
            ２、依買賣契約第一條第（三）款，「車位」部分，明白約定：「甲方
                （買方）同時購買本住宅地下一層編號０００號汽車停車位暨車位
                之土地持分。車位產權以共同使用部分登記持分之方式為之，於辦
                理建物第一次登記時合併前款『共同使用部分之分攤』計算持分，
                但停車位之通常使用，視為各承買人之專有部分」等語，足見特定
                編號之汽車停車位暨車位之土地持分係被告所購買，必須計價，殆
                無疑義。又依買賣契約第二條約定：「本戶房地每坪單價以－－－
                －元計算，其總價款（含車位）計新台幣－－－－元整」等語，則
                以每坪單價乘以第一條第二款所示「面積」（坪數），即得到本房
                地總價款（含車位）之金額，足證本件買賣標的之總價款，包括汽
                車停車位在內，準此，買賣契約第一條第二款之建物「面積」，當
                然包含汽車停車位及車道面積在內，故停車位及車道之面積，自應
                列入出售計價之範圍。
            ３、原告於系爭房屋推出預售之前，已先依建築師送請主管機關審核建
                造執照之設計圖，分別算出各戶出售面積，以評估其出售價格，作
                成「房地出售估價表」，原告當時就將「出售房屋面積」細分為「
                室內面積」、「室外面積」、「分攤公共設施面積」、「停車位面
                積」等四項，亦即，「車位面積」亦在「出售房屋面積」之內。以
                本案被告戊○○（F2）為例，依原告「文化新城（第一期）透天住
                宅房地出售估價表」所載，F2之「室內面積」、「室外面積」、「
                分攤公共設施面積」、「車位面積」合計二九七．五一平方公尺，
                折合為九０．００坪，此與F2之買賣契約第一條第二款所載建物面
                積「約二九七．五一平方公尺（約九０．００坪）」，相符一致，
                其餘依此類推之。
            ４、原告於推出預售時之「訂購須知」第一條「出售標的」分為（一）
                土地、（二）建物、（三）停車位；第二條「房地面積及售價」：
                詳如出售房地面積及繳款明細表（出售面積及總價包含公共設施，
                停車位及車道－－－－）；即已將「公共設施」與「停車位及車道
                」分列，但兩者均已包括於出售面積之內，又原告推出預售時，另
                將有關各戶出售面積、價格等資料及圖說放置、張貼於接待中心銷
                售現場供訂購者閱覽，包括有「訂購須知」、「出售房地面積及繳
                款明細表」、「房地出售面積分算明細表」、平面圖、房地預定買
                賣契約書、建造執照（含施工圖說）等相關文件，均公開展示、提
                供索閱，而依前揭「訂購須知」第一條「出售標的」，載明：「土
                地」、「建物」、「停車位」三項，第二條「房地面積及售價」，
                載有「詳如出售房地面積及繳款明細表（出售面積及總價包含公共
                設施，停車位及車道，實際面積依地政機關實測後登記之面積為準
                ）」等語，已明示出售房地面積及總價包含停車位及車道之面積及
                價格在內。
            ５、原告推出預售時之「出售房地面積及繳款明細表」，係記載：「出
                售總面積（含車位）」、「本戶總售價（含車位）」，依該「出售
                房地面積及繳款明細表」，載明「出售總面積（含車位）」，並細
                分為「土地」、「建物」兩項，以本案被告戊○○的F2房屋為例，
                該表載明建物面積為九０．００坪，對照上開「出售總面積（含車
                位）」之記載，足見「建物九０．００坪」，顯係將停車位及車道
                面積計入後之面積。且該「出售房地面積及繳款明細表」，亦載明
                「本戶總售價（含車位）」，足見「車位」亦計入售價範圍，則「
                車位面積」應計入「建物出售面積」。
            ６、原告推出預售之「房地出售面積分算明細表」，所列「出售房屋面
                積」係由（一）室內面積、（二）室外面積、（三）停車空間（車
                位、車道）面積、（四）分攤公共設施面積四部分所組成。另依前
                揭「出售房地面積及繳款明細表」僅記載「建物」面積為九０．０
                ０坪（以本案被告戊○○的F2房屋為例），訂購者並無法由此得知
                所訂購房屋之主建物、附屬建物及公共設施等各部分之面積，因此
                ，原告於接待中心銷售現場並張貼、公告「房地出售面積分算明細
                表」，使訂購者能瞭解各戶房屋室內、室外面積等之分配情形，而
                依前開「房地出售面積分算明細表」載明：「出售房屋面積」包括
                「室內面積」（即儲藏室、一樓至頂樓）、「室外面積」（即屋突
                一層、陽、露台）、「停車空間面積」（即車位、車道）、「分攤
                公共設施面積」，以上四大部分總計之面積，即為「出售房屋面積
                」。以本案被告戊○○的F2房屋為例，其「室內面積」為二二二．
                ０二平方公尺，「室外面積」為三０．四八平方公尺，「停車空間
                面積」為二五．七０平方公尺，「分攤公共設施面積」為一九．三
                一平方公尺，總計F2「出售房屋面積」為二九七．五一平方公尺（
                即九０．００坪），核與F2買賣契約第一條第二款「建物」欄所載
                面積「約二九七．五一平方公尺（約九０．００坪）」，完全一致
                ，足見本案買賣契約第一條第二款所載之「面積」，雖列於「建物
                」項下，惟該面積則包括「室內面積」、「室外面積」、「停車空
                間面積」、「分攤公共設施面積」在內，準此，停車空間之面積亦
                應計入出售面積。
            ７、被告雖否認訂購時曾閱覽銷售中心所張貼、公告之「房地出售面積
                分算明細表」乙節，惟一般人訂購房屋，並非只在意房屋之總面積
                若干，更會注意「室內面積」、「室外面積」、「公共設施所佔比
                例」等細目分配情形，而原告所提供之資料，亦只有從「房地出售
                面積分算明細表」，才能得知「室內」、「室外」、「停車空間」
                、「分攤公設」等細部之分配情形，易言之，若排除「房地出售面
                積分算明細表」，則被告於訂購系爭房屋時，由「出售房地面積及
                繳款明細表」或其他資料，僅能得知所購買之房、地面積，而無法
                得知「室內」、「室外」、「停車空間」、「公設」等之分配情形
                ，則被告又豈會未要求原告提出室內、室外等分算資料，以供瞭解
                ？是被告否認原告有公告或提供「房地出售面積分算明細表」乙節
                ，與常情有違。
            ８、兩造買賣契約第一條第二款關於「建物」部分固規定：「房屋圖測
                面積（含主建物、附屬建物及共同使用部分之分攤）約００００平
                方公尺－－－－。其中共同使用部分之分攤不含搭配汽車停車位及
                車道面積在內」等語，惟所謂「其中共同使用部分之分攤不含搭配
                汽車停車位及車道面積在內」乙語，主要係在於強調承購戶所購買
                之特定編號之停車位具有「專用」性質，並非「汽車停車位及車道
                面積」不列入出售面積，而係另於買賣契約第一條第（三）款「車
                位」部分約定：「甲方同時購買－－－－汽車停車位暨車位之土地
                持分。車位產權以共同使用部分登記之方式為之，於辦理建物第一
                次登記時合併前款共同使用部分之分攤計算持分」等語，以示區別
                。
            ９、按一般所謂共同使用部分，除經共有人約定為「約定專用」外，共
                有人尚不得占用「特定位置」，而本件原告出售予每戶之特定編號
                停車位（搭配其房屋之戶號），原屬於共同使用部分，惟為使承購
                戶所購買之特定編號停車位之專用權，屬於該承購戶，避免住戶因
                使用停車位而發生爭執，則該停車空間必須與其他一般共同使用部
                分（台電受電室、機房、安全梯、守衛室、花台等），加以區分，
                方能符合停車位具有約定專用之性質，故買賣契約第一條第二款約
                定「其中共同使用部分之分攤不含搭配出售之車位及車道面積」，
                並另於第一條第（三）款明白約定停車位之專用性質，此與第一條
                第一款「土地」部分特別將「停車空間」與「分攤公共設施」，加
                以區分之意旨相同，均在於強調「停車空間」具有專用性質，要與
                一般公共設施之分攤不同。惟停車位仍屬於共同使用部分，故約定
                於辦理建物第一次登記時，合併於第一條第二款「建物」之「共同
                使用部分之分攤」，計算共同使用部分之持分，且除登記承購戶之
                共同使用部分之持分外，更特別註記其購買賣之停車位編號，及該
                停車位占全部「共同使用部分」之比例，此觀建物登記簿謄本已就
                各承購戶所購買之特定編號停車位辦理登記，以宣示該特定編號停
                車位係該承購戶所專用乙情，即可明瞭。故承購戶所購買特定編號
                之停車位，及車道面積，均應計入出售之面積，從而，買賣契約第
                一條第二款所列預定銷售「建物」面積，包括主建物，附屬建物，
                及全部共同使用部分之持分面積在內。
      （五）關於被告所購系爭房屋共同使用部分面積計算之爭點部分：
            １、系爭房屋之「共同使用部分」，建號二三一０三，面積二、八六一
                ．九八平方公尺，有建物登記簿謄本可稽。依本件「共同使用部分
                」之建物測量成果圖（見證十二），「共同使用部分」可分為：（
                １）地下一層（包括機房、受電室、安全梯及停車場）、面積二八
                ０六．九三平方公尺、（２）第一層（警衛室）四二．四四平方公
                尺、（３）花台一二．六一平方公尺，合計二八六一．九八平方公
                尺，全部以共有方式辦理登記。以被告戊○○為例，被告戊○○購
                買之F2建物，經地政機關登記共同使用部分，其持分為151／10000
                ，持分面積為四三．二二平方公尺（2861.98×151/10000＝43.22
                ），而其購買之建物之登記面積，應加計主建物、附屬建物及共同
                使用部分之持分面積，合計登記之面積為二七三．三七平方公尺。
            ２、至於被告所提出原告公告預售當時之「出售房地面積及繳款明細表
                」，固記載：「３．分攤公共設施面積包括ＢＦ（受電室、機房、
                安全梯一二五二．三九平方公尺）一Ｆ（警衛室二一．九六平方公
                尺）合計一二七四．三五平方公尺」、「４．各戶分攤公共設施面
                積＝各室內面積（含地下儲藏室、一Ｆ至ＲＦ），除以室內面積總
                和（含地下儲藏室、一Ｆ至ＲＦ計一四六五二．二六平方公尺），
                乘以公共設施面積總和一二七四．三五平方公」等語。惟此處所謂
                「公共設施面積」、「各戶分攤公共設施面積」，係指將全部「共
                同使用部分」，扣掉停車空間（停車位及車道使用之面積）後之受
                電室、機房、安全梯、警衛室等建築，稱之為「公共設施」，以與
                約定專用之「停車空間」加以區別。易言之，將「共同使用部分」
                ，細分為兩部分：一為共有公用部分（受電室、機房、安全梯、警
                衛室等建築，實際興建後，並增設花台，且警衛室面積增大），另
                一為共有而約定專用（即停車空間，包括停車位及車道面積在內）
                ，此項區分，實與買賣契約第一條第（二）款所謂「其中共同使用
                部分之分攤，不含搭配汽車停車位及車道面積在內」，及第一條第
                （一）款將「停車空間」與「分攤公共設施」分列，相符一致，在
                於彰顯承購戶所購買之停車位具有「專用」之性質。
            ３、被告依前揭「出售房地面積及繳款明細表」備註所載「分攤公共設
                施面積」一二七四．三五平方公尺，作為全部「共同使用部分」之
                面積（依土地登記簿謄本，應為二八六一．九八平方公尺），而計
                算其「共同使用部分」之持分面積，殊有誤解。
            ４、前揭「分攤公共設施面積一二七四．三五平方公尺」，係推出預售
                當時依設計圖所計算之受電室、機房、安全梯、警衛室等建物之面
                積，實際興建完工之項目及面積，自應以地政機關登記為準。又，
                興建完工後，增加設置花台一二．六一平方公尺，另第一層警衛室
                之面積亦增加為四二．四四平方公尺，併此敘明。
            ５、再由原告依設計圖而製作「房地出售面積分算明細表」之最後一頁
                ，可知「Ｆ、停車空間面積」合計一五四二平方公尺；「Ｇ、分攤
                公共設施面積」合計一二七四．三五平方公尺，總計二八一六．三
                五平方公尺。而系爭房屋之地下室「車道」面積經計算得八三八．
                六平方公尺，且地下室共有七十八個平面停車位（大車位，長六公
                尺、寬二．五公尺，計六０個；小車位，長五．七五公尺、寬二．
                二五公尺，計十八個），則將車道面積平均分攤於七十八個車位，
                每個車位分攤之車道面積一０．七平方公尺（836.8÷78＝10.7）
                。其次，依買賣契約第一條第二款、第三款之約定，將承購戶所購
                買之特定編號之停車位及該車位分攤之車道面積，視為「專用」，
                而與其他公共設施之分擔分別計算，因此，承購戶所購買之停車位
                （均為大車位）及車道面積，每戶一律為二五．七平方公尺（6×
                2.5＋10.7＝25.7），全部承購戶計六十戶，故全部承購戶所購買
                之「停車空間」（專用部分），其面積為一五四二平方公尺（25.7
                ×60＝1542），此部分面積，並不因房屋實際興建完成後之共同使
                用部分面積增大而發生改變，惟原先以設計圖估算之「應分攤公共
                設施面積一二七四．三五平方公尺」，則已改變。以實際登記之共
                同使用部分面積二八六一．九八平方公尺而言，設計圖上之「應分
                攤公共設施面積一二七四．三五平方公尺」，經實際興建完成及登
                記結果，則已經變為一三一九．九八平方公尺（2861.98－1542＝
                1319.98㎡），所以，姑不論兩造就買賣契約第一條第二款、第三
                款之文字在解釋上有所爭執，縱依被告之主張（原告仍否認之），
                以共同使用部分實際登記之結果，扣除「停車空間」一五四二平方
                公尺以後，則應分攤「公共設施之面積」亦為一三一九．九八平方
                公尺，而非被告所主張之一二七四．三五平方公尺，足見被告之主
                張為不可採。
            ６、況依據買賣契約第一條第四款之約定「建物面積以地政機關實測後
                登記之建物面積」等語觀之，依建物登記簿謄本之記載，建物面積
                係包括「主建物」、「附屬建物」、「共同使用部分」之面積，則
                比較兩造買賣契約之「約定銷售面積」，與「實際登記面積」時，
                除「主建物」、「附屬建物」外，當然還必須包括「共同使用部分
                」（即停車空間、及停車空間以外之公共設施分攤面積）。其中，
                「停車空間」面積應否列入面積誤差找補之基礎，兩造固有爭執，
                惟就「停車空間」以外之「其他公共設施分攤之面積」，應列為買
                賣之範圍，兩造則從無爭執，是縱依被告所主張停車空間不計入面
                積誤差找補範圍，則「其他公共設施分攤之面積」，又豈可排除在
                誤差找補之外？所以被告主張「停車空間」以外之「其他公共設施
                面積為一二七四．三五平方公尺」為作基準，而計算「應分攤公共
                設施面積」，顯然有誤。況被告計算面積誤差找補時，則僅以「主
                建物」加上「附屬建物」之面積，作為誤差比率之基準，殊與買賣
                契約第一條第四款之約定不合，由此可見被告關於面積找補之計算
                方式，要與契約之約定不合，其計算所得之金額，自非正確。
      （六）被告雖另主張依據兩造買賣契約書第四條第二項約定：「前款尾款如由
            甲方（買方）以金融機構之貸款給付時，由甲、乙雙方另立委辦房地貸
            款契約書，由乙方依約定代理甲方辦妥一切貸款手續」等語，及兩造間
            確有另立「委辦房地貸款契約書」等情以觀，被告乃係委託原告代向金
            融機構申辦貸款，並於貸款核准後，由貸款機構直接撥入原告指定之銀
            行帳戶，作為尾款給付之方式，所以，本件尾款之清償期，應自原告將
            買賣標的物之所有權移轉登記與被告，而辦理銀行貸款時，方屬屆至，
            因而抗辯在此之前，原告不得請求法定遲延利息云云。惟查：
            １、按「給付無確定期限者，債務人於債權人得請求給付時，經其催告
                而未為給付，自受催告時起，負遲延責任。其經債權人起訴，或依
                督促程序送達支付命付者，與催告有同一之效力。」、「遲延之債
                務，以支付金錢為標的者，債權人得請求依法定利率計算之遲延利
                息」，民法第二百二十九條、第二百三十三條分別有明文。查本件
                原告係請求「自起訴狀繕本送達之翌日起，至清償日止，按週年利
                率百分之五計算之利息」，即以起訴狀繕本之送達，作為催告之意
                思表示。次查，依兩造買賣契約第四條第一款約定：「甲方（買方
                ）接到乙方交屋通知時，於交屋期限內應將尾款交付乙方」。準此
                ，依買賣契約之約定，被告於原告交屋之前，負有先給付價金尾款
                之義務甚明。經查，原告業於八十五年八月十九日，將房屋交付被
                告使用，有房屋點交切結書可稽（見原告起訴狀證二），且被告亦
                陳稱已遷入居住使用（見九十年七月十二日言詞辯論筆錄），則依
                買賣契約第四條第一款之約定，被告於交屋後即已負有給付價金尾
                款之義務甚明。
            ２、詎被告等於原使用執照撤銷後，即藉故不配合原告進行修改作業，
                致使用執照延宕無法重新取得：查本案建築物係以聯合建造執照申
                請起造六十戶，完工後，主管機關亦發給聯合使用執照乙紙，嗣原
                使用執照撤銷後，主管機關要求必須全部六十戶均完成修繕、補正
                ，始同意派員進行查驗，惟本案全部六十戶，其中選擇解約退屋者
                有四十四戶，選擇繼續購買者有十六戶，該十六戶均於使用執照撤
                銷前已完成交屋並陸續遷入居住使用，起初並未積極配合辦理樓梯
                寬度之修改，一時未能全部六十戶均完成修改作業，原告為避免使
                用執照申請作業因少數住戶未配合而延宕，經一再與主管機關協調
                ，始獲准先辦理第一批已整修完畢之四十五戶，申請查驗通過，並
                於八十七年八月十五日重新取得（八七）南工使字第一二一四號使
                用執照，另十五戶則未配合辦理，其間，原告仍一再與尚未能配合
                辦理樓梯修改作業之已進住之十五戶（包括本案被告在內）進行協
                調，且由於已進住之十五戶（附表七編號2、3所示），其中部分承
                購戶又因已自行增建，而更衍生出增建部分是否拆除恢復原狀，抑
                或辦理變更設計合法化及費用負擔等相關問題而拒不配合，及至八
                十七年十一月三日，已進住之十五戶，由承購戶黃義銘為記錄，於
                八十七年十一月三日檢具共同意見書函，要求原告答覆，其中第十
                二項為：「非經全體住戶同意，不得逕行拆除採光罩及扶手」等語
                ，仍拒不配合原告進行樓梯扶手等瑕疵之修改作業，之後，原告仍
                繼續與該十五戶承購戶協商，就賠償金額部分大致獲得共識，並於
                八十七年十二月十一日完成調解程序，並於調解成立後，經承購戶
                之同意，由原告派員進行增建處理及室內樓梯改建工程，而本件被
                告亦於八十七年底配合完成修改「樓梯扶手」部分之瑕疵。之後，
                經主管機關派員查驗結果，則另發現有部分房屋之樓梯平台亦需進
                行修改（主管機關最初撤銷使用執照時，僅要求修改樓梯淨寬度，
                並未要求修改樓梯平台淨寬），因此，必須承購戶再配合修改樓梯
                平台之淨寬，而本件被告之房屋樓梯平台亦在必須修改之列，經原
                告一再與承購戶溝通，其中如附表七編號2所示十戶同意配合修改
                樓梯平台，然被告戊○○、甲○、己○○、丁○○及丙○○等人仍
                不願配合修改。主管機關要求原告就尚未重新取得使用執照之十五
                戶必須全部修改完畢，一次提出申請，但由於如附表七編號3所示
                五戶拒未配合修改樓梯平台寬度，致一直延宕，無法重新提出申請
                ，嗣經原告一再向主管機關陳情、溝通，始獲准先就已完成修改之
                十戶辦理查驗，並於八十九年二月三日重新取得（八九）南工使字
                第０一二二號使用執照。最後，仍未配合取得使用執照之五戶（即
                被告戊○○、甲○、己○○、丁○○及丙○○、承購戶黃義銘），
                則於進入本案訴訟程序，經法官勸諭後，始同意配合修改樓梯平台
                ，並於九十年十一月十五日重新取得（九０）南工使字第一０一七
                號使用執照，並於九十一年四月十六日完成第一次所有權登記作業
                。綜上所述，本件房屋之原使用執照遭到撤銷，固係可歸責於原告
                ，惟之後，原告已積協調承購戶配合修改作業，並陸續於八十七年
                八月十五日取得四十五戶之使用執照，嗣再於八十九年二月三日再
                取得十戶之使用執照，然因被告等拒不配合，致使本件使用執照重
                新申請等作業遲延。
            ３、且原告嗣於九十年十一月十五日重新取得使用執照之後，雖一再通
                知被告應配合辦理過戶登記及銀行抵押貸款作業，惟被告均拒絕辦
                理，其間，原告曾以九十一年五月十三日仁客字第九一九六一０一
                二七七號、九一九六一０一二七八號、九一九六一０一二七九號、
                九一九六一０一二八一號函分別通知被告戊○○、甲○、己○○、
                丁○○及丙○○，要求被告應於九十一年五月二十五日前給付價金
                尾款，辦理產權移轉事宜，如需辦理銀行貸款者，並應配合辦理貸
                款對保手續等情；之後，原告以九十一年六月十四日仁客字第九一
                九六一０一三四六號函通知被告戊○○、甲○、己○○、丁○○及
                丙○○，要求被告依據兩造買賣契約第四條第三款之約定，以原告
                主張之價金尾款數額簽發本票等情；原告復以九十一年六月二十日
                仁客字第九一九六一０一三五一號、九一九六一０一三五二號、九
                一九六一０一三五四號、九一九六一０一三五五號函通知被告蔡玉
                善、甲○、己○○、丁○○及丙○○，告知系爭房屋之花台已增加
                辦理保存登記，因增加花台面積而調整請求之金額，並再度催洽被
                告應配合辦理房地所有權過戶登記及銀行抵押貸款手續等作業，並
                依據原告所主張之調整後價金尾款數額簽發擔保本票，而銀行抵押
                貸款數額則由被告自行決定等情，然被告於接到原告前揭通知函後
                ，固曾於九十一年六月十日下午三時許，共同前往原告所委託之土
                地代書黃惠美事務所（設台南市○○街九十七號），洽詢辦理過戶
                等事宜，惟被告戊○○、甲○、己○○、丁○○、丙○○當天除將
                國民身分證影本、戶籍謄本各一份，及戊○○、甲○私章各一枚交
                予代書外，被告己○○、丁○○、丙○○並未將印章交予代書，而
                被告戊○○、甲○二人雖已交付印章，惟仍當場向代書聲明：必須
                接到被告另外通知，才可以用印申請過戶，否則，尚不可使用該枚
                印章等語，且被告己○○、丁○○、丙○○嗣亦未將私章交予代書
                ，而被告戊○○、甲○亦未通知代書同意用印，且自九十一年六月
                十日之後，被告等人亦未曾再向代書接洽，換言之，依被告與代書
                接洽之情形，被告既未簽發本票，亦未完成過戶及貸款、對保之用
                印，以致本件仍無法進行過戶登記及銀行抵押貸款、對保用印作業
                。嗣係直到九十一年七月中旬以後，被告等才陸續配合辦理過戶並
                抵押貸款，除被告等部分以自備資金為一部給付外，銀行貸款則分
                別於九十一年八月下旬至九月初之間撥款。可見被告於原告辦妥第
                一次所有權登記之後，並未立即配合辦理過戶及銀行貸款抵押登記
                ，彰彰明甚。
            ４、雖然兩造於買賣契約第四條第二項約定承購戶得以買賣標的物向金
                融機構抵押貸款，給付價金尾款，並訂有「委辦房地貸款契約書」
                ，惟實際辦理貸款作業時，仍需被告配合向銀行辦理簽約、對保等
                手續，並非僅憑「委託辦理房地貸款契約書」，原告即可片面替被
                告向銀行貸款。惟本件之爭執點，在於交屋後，房屋原使用執於八
                十五年八月十九日遭撤銷，之後，原告已積極與被告溝通請其配合
                辦理重新申請使用執照，且六十戶中之五十五戶均已陸續配合重新
                取得使用執照，惟本件被告仍拒不配合。由於使用執照未重新取得
                ，即無法辦理後續之第一次所有權登記、移轉所有權登記、及銀行
                貸款抵押登記之作業，則被告抗辯「本件必須以銀行抵押貸款時，
                價金尾款之清償期，方才屆至」，然而，本件既因被告拒不配合辦
                理重新取得使用執照作業，遂導致後續之第一次所有權登記、移轉
                所有權登記、銀行貸款抵押登記，均無從辦理，被告若不配合辦理
                ，自無法取得銀行貸款，則是否被告永遠均不必給付價金尾款？
            ５、本案兩造間就價金尾款之計算固發生爭執，惟此係給付價金數額之
                問題，既兩造無法私下解決，自應依法訴請法院裁判。查被告仍可
                先配合辦理過戶登記，並以其「自認正確」之尾款辦理銀行抵押貸
                款，然被告一方面拒絕辦理過戶，一方面卻又於本案訴訟中主張依
                約定被告得以銀行抵押貸款支付尾款云云，則被告若不配合辦理過
                戶登記，又如何能辦理抵押貸款？本案房屋早已點交被告使用，並
                重新已取得使用執照，難道承購戶對尾款之計算有爭執，就可藉以
                不給付尾款，而懸宕不決？次查，兩造於買賣契約內固附帶簽訂「
                委辦房地貸款契約書」，惟實際辦理貸款作業時，仍需被告配合向
                銀行辦理簽立借據、對保等手續，並非僅憑「委辦房地貸款契約書
                」，原告即可片面替被告向銀行貸款。再者，若將來法院判決之後
                ，被告確實願意以系爭房地辦理銀行抵押貸款以支付價款，原告仍
                會同意，並依買賣契約之約定配合被告辦理，甚至，在本案判決確
                定之前，被告願意先辦理過戶及銀行抵押貸款，先支付部分價款，
                亦無不可。
            ６、綜上所述，原告既已一再催洽被告配合辦理產權移轉登記及銀行抵
                押貸款之作業，並已讓步同意被告自己決定抵押貸款之金額，先給
                付部分價金尾款，其餘不足部分俟本案判決確定價金尾款數額後再
                行結算、給付，然被告卻無意配合辦理，在在顯示被告所辯應以銀
                行抵押貸款支付價金尾款云云，應僅係藉口之詞，不足採取。
      （七）依上所述抵扣結果，再加以被告於本件訴訟程序中陸續完成房地所有權
            移轉登記及銀行抵押貸款作業，並已撥付清償部分價金，且被告亦均已
            清償部分買賣價金。因此，本案被告所應給付之買賣價金，分述計算如
            下：
            １、被告戊○○部分：被告戊○○所購買編號F2房屋，總價九百九十六
                萬元，已付價款二百九十九萬元，扣減兩造成立調解之房屋瑕疵修
                補費用及因房屋使用執照註銷遲延辦理所有權移轉登記、逾期完工
                交屋等賠償款共一百五十三萬三千二百五十四元，扣減面積誤差（
                不足）找補金額十九萬六千二百七十八元，則被告戊○○於本案起
                訴時，應付尾款金額為五百二十四萬零四百六十八元（0000000－
                0000000－0000000－000000＝0000000）。嗣被告戊○○於九十一
                年八月二十一日匯款二百二十四萬零四百六十八元予原告，作為一
                部清償，該款項應先抵充自本案起訴狀繕本送達翌日起至清償日止
                ，以五百二十四萬零四百六十八元為本金，年息百分之五計算之法
                定遲延利息，而被告戊○○係於九十年六月二十二日收受起訴狀繕
                本之送達，則自九十年六月二十三日起至九十一年八月二十日止之
                法定遲延利息，計三十萬四千三百七十八元，以被告戊○○九十一
                年八月二十一日清償數額二百二十四萬零四百六十八元，先抵扣法
                定遲延利息三十萬四千三百七十八元之後，尚可抵充價金之數額為
                一百九十三萬六千零九十元，則截至九十一年八月二十一日止，被
                告戊○○尚欠價金三百三十萬四千三百七十八元，及自九十一年八
                月二十一日起至清償日止，按年息百分之五計算之利息。又被告蔡
                玉善以系爭房地辦理銀行抵押貸款，銀行於九十一年八月二十七日
                撥款三百萬元予原告，即戊○○於九十一年八月二十七日清償三百
                萬元，該清償之三百萬元，應先抵充以三百三十萬四千三日七十八
                元為本金，自九十一年八月二十一日起至九十一年八月二十六日止
                之法定遲延利息，計二千七百十六元，則以被告戊○○九十一年八
                月二十七日清償數額三百萬元，先抵扣法定遲延利息二千七百十六
                元之後，尚可抵充價金之數額為二百九十九萬七千二百八十四元，
                經抵充、清償價金後，戊○○尚欠價金三十萬七千零九十四元，故
                被告戊○○尚應給付原告三十萬七千零九十四元，及自九十一年八
                月二十七日起至清償日止，按年息百分之五計算之利息。
            ２、被告甲○部分：被告甲○所購買編號F20房屋，總價一千零八十三
                萬元，已付價款三百零一萬元，扣減兩造成立調解之房屋瑕疵修補
                費用及因房屋使用執照註銷遲延辦理所有權移轉登記、逾期完工交
                屋等賠償款一百六十二萬零二百五十四元，另加計補辦增建部分合
                法化變更設計費用一萬四千六百零五元，扣減面積誤差（不足）找
                補金額二萬九千七百五十元，則被告甲○於本案起訴時，應付尾款
                金額為六百十八萬四千六百零一元（00000000－0000000－0000054
                ＋00000－00000＝0000000）。又被告甲○以系爭房地辦理銀行抵
                押貸款，銀行於九十一年九月六日撥款四百萬元予原告，即甲○於
                九十一年九月六日清償四百萬元，該款項應先抵充自本起訴狀繕本
                送達翌日起至清償日止，以六百十八萬四千六百零一元為本金，按
                年息百分之五計算之法定遲延利息，而被告甲○係於九十年六月二
                十日收受起訴狀繕本之送達，則自九十年六月二十一日起至九十一
                年九月五日止之法定遲延利息為三十七萬四千四百六十五元，則以
                被告甲○九十一年九月六日清償數額四百萬元，先抵扣法定遲延利
                息三十七萬四千四百六十五元後，尚可抵充價金之數額為三百六十
                二萬五千五百三十五元，經抵充清償價金後，被告甲○尚欠價金二
                百五十五萬九千零六十六元，故被告甲○尚應給付原告二百五十五
                萬九千零六十六元，及自九十一年九月六日起至清償日止，按年息
                百分之五計算之利息。嗣被告甲○於九十一年十二月六日又電匯貳
                佰萬元（原告於九十一年十二月九日接到銀行通知），作為一部清
                償房地價金尾款，因此，被告甲○於九十一年十二月六日以匯款清
                償之二百萬元，應先扣抵以二百五十五萬九千零六十六元，自九十
                一年九月六日至九十一年十二月五日之法定遲延利息，計三萬一千
                九百零一元，則以被告甲○九十一年十二月六日給付數額二百萬元
                ，先抵扣法定遲延利息三萬一千九百零一元後，尚可抵充價金尾款
                之數額為一百九十六萬八千零九十九元，經抵充價金後，被告甲○
                尚欠價金五十九萬元零九百六十七元，及自九十一年十二月六日起
                至清償日止，按週年利率百分之五計算之利息。
            ３、被告己○○部分：被告己○○所購買編號F32房屋，總價一千二百
                二十三萬元，已付價款三百六十七萬元，扣減兩造成立調解之房屋
                瑕疵修補費用及因房屋使用執照註銷遲延辦理所有權移轉登記、逾
                期完工交屋等賠償款共一百七十六萬零二百五十四元，另加計補辦
                增建部分合法化變更設計費用一萬六千八百六十五元，扣減面積誤
                差（不足）找補金額零元，則被告己○○於本案起訴時，應付尾款
                金額為六百八十一萬六千六百十一元（00000000－0000000－
                0000054＋16865－0＝0000000）。又被告己○○以系爭房地辦理銀
                行抵押貸款，銀行於九十一年八月二十七日撥款六百萬元予原告，
                即己○○於九十一年八月二十七日清償六百萬元，該款項應先抵充
                自本起訴狀繕本送達之翌日起至清償日止，以六百八十一萬六千六
                百十一元為本金，按年息百分之五計算之法定遲延利息，而被告蘇
                美麗係於九十年六月二十日收受起訴狀繕本之送達，則自九十年六
                月二十一日起至九十一年八月二十六日止之法定遲延利息為四十三
                千三百九十四元，則以被告己○○九十一年八月二十七日清償數額
                六百萬元，先抵扣法定遲延利息四十萬三千三百九十四元之後，尚
                可抵充價金之數額為五百五十九萬六千六百零六元，經抵充清償價
                金後，被告己○○尚欠價金一百二十二萬零五元，則截至九十一年
                八月二十七日止，被告己○○尚應給付原告一百二十二萬零五元，
                及自九十一年八月二十七日起至清償日止，按年息百分之五計算之
                利息。嗣被告己○○復於九十一年九月十六日匯款六十萬元予原告
                ，作為一部清償，則該款項亦應先抵充以一百二十二萬零五元為本
                金，自九十一年八月二十七日起至九十一年九月十五日止，按年息
                百分之五計算之法定遲延利息，計三千三百四十二元，則以被告蘇
                美麗於九十一年九月十六日清償數額六十萬元，先抵扣法定遲延利
                息三千三百四十二元之後，尚可抵充價金之數額為五十九萬六千六
                百五十八元，經抵充、清償後，己○○尚欠價金六十二萬三千三百
                四十七元，故被告己○○尚應給付原告六十二萬三千三百四十七元
                ，及自九十一年九月十六日起至清償日止，按年息百分之五計算之
                利息。
            ４、被告丁○○、丙○○部分：被告丁○○、丙○○所購買編號F46房
                屋，總價九百二十萬元，已付價款二百五十二萬元，扣減兩造成立
                調解之房屋瑕疵修補費用及因房屋使用執照註銷遲延辦理所有權移
                轉登記、逾期完工交屋等賠償款共一百四十五萬七千二百五十四元
                ，扣減面積誤差（不足）找補金額二十一萬九千零九十九元，則被
                告丁○○、丙○○於本案起訴時，應付尾款金額為五百萬零三千六
                百四十七元（0000000－0000000－0000000－000000＝0000000）。
                嗣被告丁○○、丙○○交付面額二百萬三千六百四十七元支票乙紙
                予原告，於九十一年九月四日兌現，又被告丁○○、丙○○以系爭
                房地辦理銀行抵押貸款，銀行於九十一年九月四日撥款三百萬元予
                原告，以上合計，被告丁○○、丙○○於九十一年九月四日清償五
                百萬三千六百四十七元，該款項應先抵充自本起訴狀繕本送達之翌
                日起至清償日止，以原應付尾款五百萬三千六百四十七元為本金，
                按年息百分之五計算之法定遲延利息，而被告丁○○、丙○○係於
                九十年六月二十日收受起訴狀繕本之送達，則自九十年六月二十一
                日起至九十一年九月三日止之法定遲延利息為三十萬一千五百九十
                元，則以被告丁○○、丙○○九十一年九月四日清償數額五百萬三
                千六百四十七元，先抵扣法定遲延利息三十萬一千五百九十元後，
                尚可抵充價金之數額為四百七十萬二千零五十七元，經抵充清償價
                金後，被告丁○○、丙○○尚欠價金三十萬一千五百九十元，故被
                告丁○○、丙○○尚應給付原告三十萬一千五百九十元，及自九十
                一年九月四日起至清償日止，按年息百分之五計算之利息。
    三、證據：提出買賣契約書四份、房屋點交切結書三份、台南市政府工務局八十
        五年五月十六日（八五）南工使字第０八七六號使用執照一份、調解書四份
        、台糖公司仁德糖廠八十七年十二月二十四日函一份、董事長資格證明書一
        份、台南市政府工務局九十年十一月十五日（九０）南工使字第一０一七號
        使用執照一份、建物登記謄本五份、土地登記謄本五份、台糖公司仁德糖廠
        八十七年十月三十日函一份、承購戶黃義銘八十七年十二月十五日函一份、
        其他住戶所交付之發票兩份、建物測量成果圖一份、房地出售估價表六頁、
        房地預售公告一份、房地訂購須知一份、房地面積及繳款明細表三頁、房地
        出售面積分算明細表兩頁、台糖公司仁德糖廠九十一年五月十三日函暨其回
        執各四份、台糖公司仁德糖廠九十一年六月十四日函暨其回執各四份、台糖
        公司仁德糖廠九十一年六月二十日函暨其回執各四份、承購戶八十七年十一
        月三日共同意見書一份、辦理進度明細表四份等為證。
乙、被告方面：
    一、聲明：
      （一）原告之訴及其假執行之聲請均駁回。
      （二）訴訟費用由原告負擔。
      （三）如受不利判決，被告願供擔保請准宣告免為假執行。
    二、陳述：
      （一）原告主張依兩造買賣契約書第四條第一項約定：「甲方（即被告）接到
            乙方（即原告）通知交屋時，於交屋期限內應將尾款交付乙方」，請求
            被告給付尾款云云，尚屬無據。蓋依兩造買賣契約書第四條第二項約定
            ：「前款尾款如由甲方以金融機構之貸款給付時，由甲、乙雙方另立委
            辦房地貸款契約書（附件三），由乙方依約定代理甲方辦妥一切貸款手
            續」等語，及兩造間確有另立「委辦房地貸款契約書」（即主契約書之
            附件三）等情以觀，被告乃係委託原告代向金融機構申辦貸款，並於貸
            款核准後，由貸款機構直接撥入原告指定之銀行帳戶，作為尾款給付之
            方式，除非有前揭委辦貸款契約書第六條所約定倘因法令變更或因被告
            貸款條件不合或其他不可歸責於原告之因素，致無法獲得貸款之情形時
            ，原告始得依買賣契約書第四條約定請求被告給付尾款，否則，原告尚
            不得捨委辦貸款以支付尾款之方式，而逕向被告請求給付尾款。又向金
            融機構申辦貸款需被告提供其所有之本件買賣房地為擔保品設定抵押權
            予該金融機構，乃眾所周知，而本件原告所售建物其使用執照於八十五
            年八月十九日經台南市政府註銷，致無法辦理建物保存登記，為原告所
            自承，準此，原告即無法將被告所購房屋所有權移轉登記予被告，則被
            告當然無法以該房屋為擔保品進而向金融機構申辦貸款，易言之，本件
            無法辦理貸款之原因乃歸咎於原告興建之房屋室內樓梯淨寬不足致使用
            執照被註銷所致，當屬可歸責於原告之事由無疑。再查，被告乃房屋之
            買受人，其購屋之目的當欲取得房屋之所有權，豈有不配合原告派員施
            工改善樓梯淨寬缺失，俾取得使用執照，進而辦理所有權移轉登記予被
            告之理？事實上，被告早已配合原告之施工，將原先之樓梯櫸木扶手拆
            除改為不銹鋼扶手，以加大樓梯淨寬，再參以被告曾與原告協議願負擔
            因房屋增建而補辦變更設計等作業費用等情，為原告所自承，益徵被告
            並無任何阻礙原告辦理重新申領使用執照事宜之情。準此，原告主張係
            被告拒不配合原告派員施工以改善樓梯淨寬缺失云云，尚不足採，從而
            ，原告迄今仍無法重新申領使用執照，乃可歸責於己之事由所致。既然
            本件乃因可歸責於原告之事由無法領得使用執照，致無法辦理建物保存
            登記，自無法辦理所有權移轉登記，進而無法向金融機構辦理貸款，均
            因可歸責於原告之事由所致，則原告猶依買賣契約書第四條第一項約定
            請求被告給付尾款，洵屬無據。又原告既然迄起訴時仍無法取得使用執
            照，進而無法使被告取得房屋所有權，豈容被告先為悉數支付尾款，如
            此買方權益焉能確保？是本件購屋糾葛應俟原告重新領得使用執照，將
            房地所有權移轉登記予被告，並經兩造結算尾款後（諸如瑕疵補償款、
            增建變更設計費、樓梯扶手補償款、房屋面積不足賠償款等），再以向
            金融機構辦理貸款之方式給付原告，始為正辦。
      （二）本件兩造爭執之點乃在於「面積短少補償款」、「樓梯扶手補償款」等
            項，就此，被告主張：
            １、被告戊○○本應給付原告買賣總價金0000000元（此數額為兩造所
                不爭）及增建部分變更設計費用0元（此數額為兩造所不爭），合
                計0000000元（此數額為兩造所不爭），但應扣除已付價金0000000
                元（此數額為兩造所不爭）、房屋瑕疵賠償款及逾期完工補償款共
                計0000000元（此數額為兩造所不爭），及面積短少補償款0000000
                元、樓梯扶手補償款30000元，合計應扣款為0000000元，故被告蔡
                玉善僅須給付買賣尾款0000000元予原告。且該尾款業據被告蔡玉
                善於九十一年八月二十一日匯款貳佰貳拾肆萬零肆佰陸拾捌元予原
                告，另原告亦已於九十一年八月二十七日取得銀行貸款佰萬元，
                故被告戊○○已不再負欠原告買賣價金尾款。
            ２、被告甲○本應給付原告買賣總價金00000000元（此數額為兩造所不
                爭）及增建部分變更設計費用14605元（此數額為兩造所不爭），
                合計00000000元（此數額為兩造所不爭），但應扣除已付價金
                0000000元（此數額為兩造所不爭）、房屋瑕疵賠償款及逾期完工
                補償款共計0000000元（此數額為兩造所不爭），及面積短少補償
                款965078元、樓梯扶手補償款30000元，合計應扣款為0000000元，
                故被告甲○僅須給付買賣尾款0000000元予原告。且就該尾款原告
                已於九十一年九月六日取得銀行貸款肆佰萬元，另又據被告甲○於
                九十一年十二月六日再電匯貳佰萬元予原告，故被告甲○已不再負
                欠原告買賣價金尾款。
            ３、被告己○○本應給付原告買賣總價金00000000元（此數額為兩造所
                不爭）及增建部分變更設計費用16865元（此數額為兩造所不爭）
                ，合計00000000元（此數額為兩造所不爭），但應扣除已付價金
                0000000元（此數額為兩造所不爭）、房屋瑕疵賠償款及逾期完工
                補償款共計0000000元（此數額為兩造所不爭），及面積短少補償
                款923964元、樓梯扶手補償款30000元，合計應扣款為0000000元，
                故被告己○○僅須給付買賣尾款0000000元予原告。且就該尾款原
                告已於九十一年八月二十七日取得銀行貸款陸佰萬元，另又據被告
                己○○於九十一年九月十六日再電匯貳佰萬元予原告，故被告蘇美
                麗已不再負欠原告買賣價金尾款。
            ４、被告丁○○及丙○○本應給付原告買賣總價金0000000元（此數額
                為兩造所不爭）及增建部分變更設計費用0元（此數額為兩造所不
                爭），合計0000000元（此數額為兩造所不爭），但應扣除已付價
                金0000000元（此數額為兩造所不爭）、房屋瑕疵賠償款及逾期完
                工補償款共計0000000元（此數額為兩造所不爭），及面積短少補
                償款987337元、樓梯扶手補償款30000元，合計應扣款為0000000
                元，故被告丁○○及丙○○僅須給付買賣尾款0000000元予原告。
                且該尾款業經被告丁○○及丙○○交付貳佰萬零仟陸佰肆拾柒元
                之支票予原告，已據原告於九十一年九月四日兌領，另原告亦已於
                九十一年九月四日取得銀行貸款佰萬元，故被告丁○○及丙○○
                已不再負欠原告買賣價金尾款。
            ５、更何況被告等縱須再給付買賣價金尾款予原告，惟依照兩造買賣契
                約第四條第二項及契約附件三【委辦房地貸款契約書】之約定，原
                告應先將房地所有權移轉登記予被告等，再以向金融機構辦理貸款
                之方式給付原告，詎原告捨此弗由，逕向被告等請求給付買賣價金
                ，核與兩造上述約定不符，不應准許。
      （三）按依兩造買賣契約附件四係約定「樓梯採用實木雕刻扶手」等語，惟原
            告出售之房屋其樓梯寬度不足，裝設實木雕刻扶手致樓梯淨寬不符建築
            法令規定，須被迫更換扶把較窄之不銹鋼簡易扶手，而正因為原告提出
            給付之不銹鋼簡易扶手在價值、安全、美觀上均與約定給付之實木雕刻
            扶手有所差異，故原告始願補償承購戶每戶三萬元，其性質應屬債務不
            履行之損害賠償，而與前述交屋獎勵金之性質不同。原告雖主張樓梯扶
            手補償款亦須憑統一發票取據報銷，並舉原告仁德廠函二件為憑云云。
            然查：(1)上述二函件均係原告自行繕製，其內容關於片面課與被告義務
            之部分，並無拘束被告之效力；(2)樓梯扶手補償款之性質既與交屋獎勵
            金不同，業如前述，則被告又如何去取得統一發票向原告報銷領款；(3)
            原告若意謂：可由被告自行花費再將簡易扶手改回實木扶手，而憑消費
            取得之統一發票向原告報銷領款云云，如此豈非鼓勵被告為違反建築法
            令之行為？應非原告之真意；(4)在解釋上，原告主張之「取據報銷」乃
            指被告因獲補（賠）償，故應出具收據或折讓單供原告扣減營業銷售額
            作帳之用，而非統一發票，始符樓梯扶手補償款之性質，且被告願意於
            原告給付之同時或本件判決認為本項抵銷有理由確定時，簽署收據或折
            讓單予原告；(5)參以被告所舉被証二號仁德糖廠八十七年十二月二十四
            日仁客字第九六三０一六一九號函明確載示「樓梯扶手拆除補償，前經
            本廠報奉公司（即原告）核定，確定每戶以三萬元補償」等字樣，益徵
            系爭款項係補（賠）償性質，不須且無法憑統一發票領取，又上述函件
            之受文者固為訴外人黃義銘，然關於樓梯扶手補償款之爭議，於本件被
            告等與黃義銘之情形並無二致，應不分軒輊為是。(6)至原告所舉証物十
            號，僅其中編號ＥＫ00000000號乙紙統一發票或與樓梯扶手有
            關，但該紙發票之買受人係載明「台糖公司仁德糖廠」，故被告否認該
            紙發票係某承購戶花費三萬元裝設樓梯扶手而取得之，是上開發票尚不
            足以証明兩造間確有被告須憑統一發票始得向原告請求三萬元樓梯扶手
            補償款之約定。
      （四）關於面積短少補償款之爭點部分：
            １、兩造房地買賣契約書第二條約定：買賣價金為每坪單價若干元，總
                價款（含車位）計若干元，又區分為土地價款若干元，建物價款若
                干元，佐以契約第一條第二款所載建物面積即房屋圖測面積約若干
                坪之約定，得計算出以第一條第二款約定之面積乘以第二條約定之
                每坪單價，即與總價款（含車位）幾乎相符，由是益徵兩造所約定
                之建物銷售面積確為契約第一條第二款約定之面積無疑。又，上述
                約定面積含主建物、附屬建物及共同使用部分之分攤，其中共同使
                用部分之分攤，不含搭配汽車停車位及車道面積在內等情，亦據契
                約第一條第二款清楚載明，足見在檢視契約第一條第二款約定之銷
                售面積時，應不含車位及車道面積在內，始符兩造上述約定。準此
                ，被告戊○○與原告所約定系爭房屋之面積應為「主建物與附屬建
                物面積之總和」（297.51㎡），再扣減掉「各戶分攤公共設施之面
                積」（被告戊○○應分攤公共設施面積總和為1274.35㎡×被告蔡
                玉善之公共設施應有部分比例151/10000≒19.24㎡）之差額，所以
                被告戊○○之約定面積應為278.27㎡，而系爭房屋中，被告戊○○
                並無增建部分，此亦為兩造所不爭，所以，原告交付被告戊○○之
                建物總面積應為：主建物217.54㎡＋附屬建物（含花台）27.88㎡
                －被告自行增建之0㎡＝245.42㎡，從而，被告戊○○因面積短少
                找補金額應為：〔約定面積278.27㎡－（278.27㎡×1/100）－實
                際交付面積245.42㎡〕×0000000元÷297.51㎡≒0000000元；被告
                甲○與原告所約定系爭房屋之面積應為「主建物與附屬建物面積之
                總和」（337.33㎡），再扣減掉「各戶分攤公共設施之面積」（被
                告甲○應分攤公共設施面積總和為1274.35㎡×被告甲○之公共設
                施應有部分比例182/10000≒23.19㎡）之差額，所以被告甲○之約
                定面積應為314.14㎡，而系爭房屋中，被告甲○增建部分為：二樓
                增建8.68㎡、五樓主建物（不含陽台）增建11.85㎡，故被告甲○
                自行增建之面積總計為20.53㎡，此亦為兩造所不爭，所以，扣除
                被告自行增建部分後，原告交付被告甲○之建物總面積應為：主建
                物283.03㎡＋附屬建物（含花台）18.44㎡－被告自行增建之20.53
                ㎡＝280.94㎡，從而，被告甲○因面積短少找補金額應為：〔約定
                面積314.14㎡－（314.14㎡×1/100）－實際交付面積280.94㎡〕
                ×00000000元÷337.33㎡≒965078元；被告己○○與原告所約定系
                爭房屋之面積應為「主建物與附屬建物面積之總和」（356.59㎡）
                ，再扣減掉「各戶分攤公共設施之面積」（被告應分攤公共設施面
                積總和為1274.35㎡×被告己○○之公共設施應有部分比例188／
                10000≒23.96㎡）之差額，所以被告己○○之約定面積應為332.63
                ㎡，而系爭房屋中，被告己○○增建部分為：五樓主建物（不含陽
                台）增建25.90㎡、五樓陽台增建7.83㎡，故被告己○○自行增建
                之面積總計為33.73㎡，此亦為兩造所不爭，所以，扣除被告自行
                增建部分後，原告交付被告己○○之建物總面積應為：主建物
                297.92㎡＋附屬建物（含花台）38.18㎡－被告自行增建之33.73
                ㎡＝302.37㎡，從而，被告己○○因面積短少找補金額應為：〔約
                定面積332.63㎡－（332.63㎡×1/100）－實際交付面積302.37㎡
                〕×00000000元÷356.59㎡≒923964元；被告丁○○與丙○○和原
                告所約定系爭房屋之面積應為「主建物與附屬建物面積之總和」（
                289.51㎡），再扣減掉「各戶分攤公共設施之面積」（被告應分攤
                公共設施面積總和為1274.35㎡×被告丁○○與丙○○之公共設施
                應有部分比例151/10000≒、19.24㎡）之差額，所以被告丁○○與
                丙○○之約定面積應為270.27㎡，而系爭房屋中，被告丁○○與杜
                志傑並未有增建，此亦為兩造所不爭，所以，原告交付被告丁○○
                與丙○○之建物總面積應為：主建物217.52㎡＋附屬建物（含花台
                ）18.98㎡－被告自行增建之0㎡＝236.5㎡，從而，被告丁○○與
                丙○○因面積短少找補金額應為：〔約定面積270.27㎡－（270.27
                ㎡×1/100）－實際交付面積236.5㎡〕×0000000元÷289.51㎡≒
                987337元。
            ２、原告主張車位亦屬本件買賣契約標的，且契約第一條第二款之建物
                面積當然包含車位及車道面積，故車位及車道之面積自應列入出售
                計價之範圍云云。惟按當事人締結不動產買賣契約，如已合法成立
                ，其私法上之權利義務即應受其拘束，非一造於事後所能主張增減
                ，有最高法院十八年上字第一二七號判例可稽。又，解釋契約，固
                須探求當事人立約時之真意，不能拘泥於契約之文字，但契約文字
                業已表示當事人真意，無須別事探求者，即不得反捨契約文字而更
                為曲解，亦有最高法院十七年上字第一一一八號判例足參。原告主
                張兩造合約第一條第二款之建物面積當然包含車位及車道面積在內
                等語，顯與契約明載「不含搭配汽車停車位及車道面積在內」之約
                定不符，此其一；倘依原告上述主張將車位及車道面積列入出售計
                價之範圍，則以契約第二條約定之每坪單價乘以包括主建物、附屬
                建物及含車位及車道在內之共同使用部分之面積，所得之總價金必
                將高出於契約第二條約定之總價金，亦與兩造業明文約定而受拘束
                且不容任意增減之約定總價不符，此其二；兩造契約第一條固約定
                買賣標的含車位在內，惟依被告上開抗辯契約第一條第二款約定之
                銷售面積又不含車位及車道在內，似有矛盾？其實不然。蓋車位之
                出售有單獨計價者，亦有搭配房地一併出售者，不動產交易之賣方
                於擬訂契約決定售價時，必有其成本之考量及利潤之計算，再配合
                其行銷策略及不動產之屬性以決定車位係單獨計價或搭配出售。本
                件房屋屬預售之集合式透天住宅（共六十戶），有別於集合式大樓
                車位僧多粥少之情形，故原告於規劃銷售之初，即將地下一層規畫
                有至少六十個車位，使承購戶於購買房、地之同時亦搭配車位乙個
                （車位編號與建物編號相同），而不再單獨計價出售，衡情，原告
                當會考量其成本及利潤等情，將車位之價值列算於契約第二條之「
                房地每坪單價」內。由是可知，本件車位應屬搭配房地一併出售，
                其價值已表彰於房地每坪單價內，而無單獨計價，如此解釋始符兩
                造契約之約定。
            ３、另兩造契約第一條第四款乃關於面積增減找補之約定，依上述約定
                者，所謂面積有無增減應以同條第二款契約約定之建物面積為計算
                之基礎，乃契約所明示。而契約第一條第二款約定之建物面積即房
                屋圖測面積，包括主建物、附屬建物及不含車位及車道面積在內之
                共同使用部分分攤，亦為兩造契約明文約定，故應以上述契約第一
                條第二款約定之面積與原告實際交付之主建物、附屬建物及不含車
                位、車道在內之共同使用部分分攤面積，兩相比較即可知面積有無
                增減，惟被告甲○、己○○因有自行增建，此部分非原告所交付，
                故應自登記簿所載主建物、附屬建物面積中扣除，亦為原告所不爭
                執。又依卷內建物謄本所載內容，無法計算出不含車位及車道之共
                同使用部分面積為若干，因被告相信原告所交付之不含車位及車道
                在內之共同使用部分面積較約定之不含車位及車道在內之共同使用
                部分面積，並無短少，且被告購屋時所著重者厥為房屋本身之面積
                而已（即主建物、附屬建物），故被告主張以契約第一條第二款約
                定之主建物及附屬建物面積，與原告實際交付登記之主建物及附屬
                建物面積，兩者較之有無增加或短少即可，尚與合約精神無違。又
                依契約第一條第二款約定之主建物、附屬建物面積為何，只要將該
                條款約定之面積扣除不含車位、車道在內之共同使用部分分攤即可
                ，而依被証一號與契約有相同效力之台糖公告明細表備註２、３、
                ４所示，將不含車位、車道之共同使用部分面積為1274.35㎡，乘
                以建物謄本所載各承購戶就共同使用部分之持分（權利範圍），即
                得各戶不含車位、車道之共同使用部分分攤面積。被告等四戶詳細
                計算方式，茲引用前呈附表備註之說明，不另贅列。
            ４、末按一般購屋消費者在解讀房地買賣契約書時，其所重視者，厥為
                總價若干及可供自己使用之房屋面積若干，並據此判斷是否願意給
                付該價金用以購買該產品，此於房屋預售之情形尤然，蓋購屋者於
                訂約當時，房屋尚未興建，無從得知房屋面積實際狀況。本件被告
                等於簽約時，依原告製作之契約書第一條第二款及第二條之約定，
                而知悉瞭解：【若以總價金若干元，則可購買到若干坪數的房屋圖
                測面積，而該面積是不含車位及車道面積在內的】，被告即憑該清
                楚且直接之交易資訊決定簽約購屋，詎原告事後竟稱車位及車道面
                積亦應算入契約約定之面積云云，並捨契約之明文約定而更為曲解
                ，置被告等購屋者之權益於不顧，殊與契約之拘束力及誠信原則相
                悖。
            ５、原告雖主張依其所舉「房地出售估價表」、「預售公告」、「訂購
                須知」、「出售房地面積及繳款明細表」及「房地出售面積分算明
                細表」等文件資料，足見停車空間面積應計入建物出售面積云云，
                但查：原告所舉「房地出售估價表」，縱屬真正，充其量僅係兩造
                締約之前，原告單方自行製作之文件，乃原告內部意思形成之程序
                而已，此觀之該表右方載有「董監聯會決議」、下方載有「主任、
                課長、經辦」等字樣即明，被告不可能參與知悉，至兩造締約當時
                ，原告亦根本未提出上開表件，遑論成為契約之內容，自無拘束被
                告之效力甚明。就此，原告雖稱系爭房屋推出預售時，曾將前述証
                物放置、張貼於接待中心供訂購者閱覽，均公開展示、提供索閱云
                云。但查原告所舉「預售公告」其中公告事項第八點係載「有關訂
                購須知、平面圖、出售房地面積及繳款明細表、房地預定買賣契約
                書、建造執照（含施工圖說）等相關文件於接待中心展示，請逕向
                本分處或接待中心洽詢索閱」等字樣，並未包括原告所舉「房地出
                售面積分算明細表」在內，被告否認原告曾將上開面積分算明細表
                於接待中心公開展示，則被告既無從知悉解瞭該明細表之內容，是
                該明細表自非兩造契約之一部。又前述「預售公告」、「訂購須知
                」及「房地面積及繳款明細表」三項文件，原告於八十三年十月二
                十二日推出預售時究竟有無將之公開展示於接待中心，因迄今已七
                、八年，被告確實不復記憶，惟依兩造契約書第十五條約定：「本
                契約之附件視為本契約之一部分」，及該條款后載「附件」各項之
                內容，足見兩造契約之內容係包含本契約即房地預定買賣契約書及
                本契約之附件，但不包含前述証物各項文件甚明，準此，即便原告
                曾將上述三項文件公開展示，惟公開展示之資料僅屬一般廣告之性
                質，消費者要非必受拘束，仍待契約當事人磋商而合意納入契約之
                內容後，始為契約之一部，況上開三項文件既未裝訂於兩造房地預
                定買賣契約書內成為契約之附件，被告又何從瞭解其內容，豈能徒
                憑「公開展示」逕認其內容已屬契約之一部。另參照消費者保護法
                第十三條第一項規定可知，契約之一般條款未經記載於定型化契約
                中者，企業經營者應向消費者明示其內容；明示其內容顯有困難者
                ，應以顯著之方式，公告其內容，並經消費者同意受其拘束者，該
                條款即為契約之內容，是本件原告縱曾將上開三項文件公開展示，
                但未經被告同意受其拘束，是其內容尚不得為契約之內容，應堪認
                定。至被告前呈之「房地面積及繳款明細表」係於本件訴訟中被告
                向原告公司之職員所取得，並非於兩造締約時由原告交付被告，併
                予敘明。綜上，原告所舉上述各項文件，或可看出系爭房屋建物面
                積似應包括停車空間之面積在內，但上開文件，或係原告內部自行
                估算之資料而未曾公開展示，或係縱有公開展示而已，但未經兩造
                磋商而合意，被告同意受其拘束，故均不得為兩造契約之內容，則
                兩造契約之內容厥以兩造締約時所簽訂之房地預定買賣契約書及其
                附件為準，應無疑義。
            ６、承上，兩造契約之內容應以兩造締約時所簽訂之買賣契約書及其附
                件為準，而不包含原告所舉上述証物各項文件，俱如前述。但查，
                兩造買賣契約書第一條第二款建物面積即房屋圖測面積係約定含主
                建物、附屬建物及不含搭配停車空間在內之共同使用部分分攤；而
                同條第一款則約定土地之持分以被告所購買建物（包括室內、室外
                、停車空間、分攤公共設施）面積佔總建物面積之比例計算權利範
                圍。兩條款相互比較，則建物面積究竟是否包含停車空間在內？即
                生疑義。惟按定型化契約，指企業經營者為與不特定多數人訂立契
                約之用而單方預先擬定之契約條款；定型化契約條款如有疑義時，
                應為有利於消費者之解釋。八十三年一月十一日公布施行，十三日
                正式生效之消費者保護法第二條第七款及第十一條第二項定有明文
                。經查，兩造係於八十三年十一月一日簽訂買賣契約書，而該契約
                書乃原告為銷售房地而與包含被告在內之不特定多數承購戶締約之
                用，並由原告單方預先擬定，應屬定型化契約，並有消費者保護法
                之適用無疑。又，兩造買賣契約書第一條第一款與第二款，關於停
                車空間是否計入建物面積之約定，滋有疑義，然而，本件買賣契約
                書既屬原告所單方預先擬定之定型化契約，包括被告在內之消費者
                除接受外，幾乎毫無討價還價之餘地，因此，其條款內容有疑義時
                ，自應由身為企業經營者之原告負擔其不利益，即為有利於被告消
                費者之解釋，應符公允。易言之，依消費者保護法第十一條第二項
                規定，在解釋停車空間是否計入建物面積時，應為有利於被告之解
                釋，即應以兩造契約書第一條第二款，約定之建物面積不含停車空
                間在內，為兩造之約定，始符法制並保護消費者權益。
      （五）原告雖主張被告等應負擔法定遲延利息，並自行將被告等於起訴後附有
            條件所為之給付抵充遲延利息。惟按給付有確定期限者，債務人自期限
            屆滿時起，負遲延責任；給付無確定期限者，債務人於債權人得請求給
            付時，經催告而未為給付，自受催告時起，負遲延責任；因不可歸責於
            債務人之事由，致未為給付者，債務人不負遲延責任。民法第二百二十
            九條第一、二項及第二百三十條均有明文。依兩造買賣契約書第四條第
            二項約定：「前款尾款如由甲方以金融機構之貸款給付時，由甲、乙雙
            方另立委辦房地貸款契約書（附件三），由乙方依約定代理甲方辦妥一
            切貸款手續」，及兩造間確有另立「委辦房地貸款契約書」（即主契約
            書之附件三）之情以觀，被告乃係委託原告代向金融機構申辦貸款，並
            於貸款核准後，由貸款機構直接撥入原告指定之銀行帳戶，作為尾款給
            付之方式。除非有前揭委辦貸款契約書第六條所約定倘因法令變更或因
            被告貸款條件不合或其他不可歸責於原告之因素，致無法獲得貸款之情
            形時，尾款之清償期始屆至。又，向金融機構申辦貸款需被告提供其所
            有之本件買賣房地為擔保品設定抵押權予該金融機構，乃眾所周知。本
            件原告所售建物因房屋室內樓梯淨寬不足致使用執照於八十五年八月十
            九日經台南市政府註銷，而無法辦理建物保存登記，且於原告起訴時猶
            未取得使用執照，遲至訴訟中之九十年十一月十五日始取得，為原告所
            自承，準此，原告在未取得使用執照之前，自無法將被告所購房屋所有
            權移轉登記予被告，況原告於取得使用執照之後，又因建物花台面積登
            記有誤而一再冗延，更遲至九十一年八月底至九月初，始分別將房屋所
            有權移轉登記予被告等，則被告在取得房屋所有權之前，當然無法以該
            房屋為擔保品進而向金融機構申辦貸款。易言之，本件無法辦理貸款之
            原因乃歸咎於原告興建之房屋室內樓梯淨寬不足致使用執照被註銷（後
            又發現有樓梯平台淨寬不足），及重新取得使用執照後又因花台面積登
            記有誤而一再冗延所致，當屬不可歸責於被告之事由無疑。再查，被告
            乃房屋之買受人，其購屋之目的當欲取得房屋之所有權，豈有不配合原
            告派員施工改善樓梯淨寬缺失，俾取得使用執照，進而辦理所有權移轉
            登記予被告之理！事實上，被告早已配合原告之施工，將原先之樓梯櫸
            木扶手拆除改為不銹鋼扶手，以加大樓梯淨寬，再參以被告曾與原告協
            議願負擔因房屋增建而補辦變更設計等作業費用等情，為原告所自承，
            益徵被告並無任何阻礙原告辦理重新申領使用執照及房屋所有權保存、
            移轉登記事宜之情。準此，本件尾款之清償期應自原告將買賣標的房屋
            所有權移轉登記與被告，而辦理銀行貸款時，方屬屆至，在此之前，被
            告不負遲延責任，從而，原告主張被告應給付法定遲延利息（包括其自
            行主張抵充者），應無理由。
      （六）被告等於原告起訴後所為之給付，乃附有條件之給付，並非承認原告所
            請求金額之債務存在，蓋被告等於給付上開金錢之前，即與原告達成協
            議，雙方同意：被告等得於本件訴訟中先行就原告主張之債權額為全部
            或部分給付，倘日後本件確定判決認原告請求之金額有理由，則被告已
            給付之金錢在判決准許之範圍內即視為價金之一部；反之，則應將其溢
            收之金錢併計利息返還被告等，故被告之上開給付，並非「清償」，原
            告主張被告等給付上開金錢係作為一部清償云云，尚有誤會。又被告等
            購買之房地，係分別於九十一年八月底至九月初，始辦妥所有權移轉登
            記與被告等，有卷附土地、建物謄本可稽，附此敘明。
    三、證據：提出台糖公告一份、出售房地面積及繳款明細表一份、台糖公司仁德
        糖廠八十七年十二月二十四日函一份、發票四張、主要裝修及設備概要一份
        、建物測量成果圖一份、原告公司收款函五份等為證。
丙、本院依職權調閱兩造間建築糾紛調解案卷四宗、調閱系爭房屋之建造執照與使用
    執照，並依職權傳訊證人黃美惠代書。
    理      由
一、本件原告起訴時之法定代理人原為錢秉才，然其已於本件訴訟程序進行中離職，
    改由乙○○擔任原告公司之法定代理人，並已聲明承受訴訟到院，此有原告所提
    董事長資格證明書一份在卷可稽，經核並無不合，應予准許。又本件原告起訴時
    ，係聲明求為判決：被告戊○○應給付原告伍佰肆拾萬陸仟柒佰肆拾陸元，被
    告甲○應給付原告陸佰貳拾壹萬壹仟柒佰捌拾陸元，被告己○○應給付原告陸佰
    捌拾壹萬仟捌佰零壹元，被告丁○○、丙○○應給付原告伍佰貳拾貳萬貳仟柒
    佰肆拾陸元，及均自起訴狀繕本送達翌日起至清償日止，按年息百分之五計算之
    利息，並願供擔保請准宣告假執行等語，嗣於訴訟程序進行中，減縮其聲明為：
    被告戊○○應給付原告拾萬零柒仟零玖拾肆元，及自九十一年八月二十七日起
    至清償日止按年息百分之五計算之利息，被告甲○應給付原告伍拾玖萬零玖佰陸
    拾柒元，及自九十一年十二月六日起至清償日止按年息百分之五計算之利息，被
    告己○○應給付原告陸拾貳萬仟佰肆拾柒元，及自九十一年九月十六日起至
    清償日止按年息百分之五計算之利息，被告丁○○、丙○○應給付原告拾萬零
    壹仟伍佰玖拾元，及自九十一年九月四日起至清償日止按年息百分之五計算之利
    息，並均願供擔保請准宣告假執行等語，核屬減縮應受判決事項之聲明，與民事
    訴訟法第二百五十五條第一項第三款之規定相符，應予准許，合先敘明。
二、原告起訴主張：原告於八十三年間在坐落台南市○區○○○段四０六六地號土地
    上，起造「文化新城」地上四層、地下一層透天住宅六十戶（第一期），被告戊○○、甲○、己○○、丁○○及丙○○於八十三年十一月一日依序分別訂購編號
    F2、F20、F32、F46房屋各一戶及其基地應有部分之土地，暨地下一層編號F2、
    F20、F32、F46號停車位，總價金（含車位）依序為九百九十六萬元（F2）、一
    千零八十三萬元（F20）、一千二百二十三萬元（F32）、九百二十萬元（F46）
    ，其中，被告戊○○所購買之編號F2房屋，原承購人為黃清良，嗣黃清良轉售予
    戊○○，並於八十五年八月十三日共同提出「契約名義變更聲明書」，經原告同
    意辦理並變更買受人名義為戊○○，而依據兩造所訂立買賣契約第四條第一項之
    約定，買方於接到賣方通知交屋時，於交屋期限內應將尾款交付賣方，茲原告業
    於八十五年六月至八月間，分別將系爭房屋點交予被告戊○○、甲○、己○○、
    丁○○及丙○○，被告並均已遷入居住使用，且系爭「文化新城」第一期房屋，
    於八十五年五月十六日取得台南市政府工務局所核發（八五）南工使字第０八七
    六號使用執照，並接通水電後，原告為便利承購戶及早使用房屋，就於八十五年
    六月間起辦理交屋手續，並接續辦理房屋所有權保存登記作業，惟嗣因室內樓梯
    淨寬不足，經主管機關於八十五年八月十九日以八五南市工建字第二九００六號
    函註銷使用執照，致房屋所有權保存登記作業被迫中止，嗣兩造於八十七年十二
    月十一日在台南市東區調解委員會進行調解，就被告所指房屋施工瑕疵及因房屋
    使用執照註銷，遲延辦理所有權移轉登記及逾期完工交屋等賠償事宜成立調解，
    其中有關房屋工程瑕疵之修補費用總額，雙方合意各以五十三萬七千二百五十四
    元計算，另有關因房屋使用執照註銷、遲延辦理所有權移轉登記及完工交屋之損
    害，則由原告以被告所購買房地總價之各一成分別補償被告，兩項均經調解成立
    ，由原告補償被告戊○○、甲○、己○○、丁○○及丙○○依序為一百五十三萬
    三千二百五十四元、一百六十二萬零二百五十四元、一百七十六萬零二百五十四
    元、一百四十五萬七千二百五十四元，約定由房屋總價扣除，並經送請法院核定
    在案，惟被告於調解後仍拒不給付價金尾款，且拒不配合讓原告派員施工，而系
    爭（F2、F20、F32、F46）房屋嗣係直到九十年十一月十五日始重新取得房屋使
    用執照，並於九十一年四月十六日辦妥保存登記在案。又原告點交房屋後，被告
    甲○、己○○曾於系爭房屋二樓及五樓增建部分建物，嗣原告為辦理重新申領使
    用執照作業，必須連同該增建部分建物予以補辦變更設計合法化，經兩造協議委
    託建築師依法辦理變更設計等作業，費用則約定由被告支付，並計入買賣價金之
    一部，關於被告甲○增建部分辦理變更設計合法化之費用，經核對土地登記簿謄
    本所載登記面積，系爭F20房屋之二樓部分之實際增建面積為8.68㎡（增建後面
    積50.73㎡－增建前面積42.05㎡＝8.68㎡），系爭F20房屋之五樓部分之實際增
    建面積為11.85㎡（增建後面積17.73㎡－增建前面積5.88㎡＝11.85㎡），二樓
    部分之變更設計費用為每平方公尺一千元，五樓部分之變更設計費用為每平方公
    尺五百元，所以被告甲○共計應給付增建部分變更設計合法化費用壹萬肆仟陸佰
    零伍元【8.68×1000＋11.85×500＝14605】；另關於被告己○○增建部分辦理
    變更設計合法化之費用，經核對土地登記簿謄本所載登記面積，系爭F32房屋之
    五樓部分之實際增建面積為25.9㎡（增建後面積31.78㎡－增建前面積5.88㎡＝
    25.9㎡），系爭F32房屋之五樓陽台部分之實際增建面積為7.83㎡（增建後面積
    20.44㎡－增建前面積12.61㎡＝7.83㎡），五樓含陽台部分之變更設計費用皆為
    每平方公尺五百元，所以被告己○○共計應給付增建部分變更設計合法化費用壹
    萬陸仟捌佰陸拾伍元【 (25.9＋7.83)×500＝16865】。再者，依兩造買賣契約
    第一條第四款所約定：「本條第（二）款建物面積以地政機關實實測後登記簿之
    面積為準，如有誤差在百分之一（含）以內者，雙方互不找補；如誤差超過百分
    之一以上，雙方應就超過百分之一以上部分按房地總價除以本約建物面積換算之
    單價，於房地產權移轉登記前無息相互找補價款」等語，雙方應就系爭房屋面積
    誤差部分互為找補，且被告甲○、己○○二人因補辦變更設計手續使增建部分合
    法化，致該增建部分之面積，依法必須併入原建物辦理所有權保存登記之面積，
    就此部分面積，經雙方約定不列入合約面積計算，所以，計算面積誤差找補金額
    時，必須將被告自行增建部分之面積，由全部保存登記面積中扣除，經依土地登
    記簿謄本之記載，比較實際完成保存登記之房屋面積，與兩造買賣契約約定之銷
    售面積，計算誤差面積比，並依據買賣契約第一條第四款之約定，其誤差面積比
    在不大於百分之一範圍內不為找補，其誤差面積比大於百分之一者，在大於百分
    之一範圍內按比例予以找補，經計算結果，被告各戶之誤差面積依序為：戊○○
    -8.87㎡（主建物面積217.54㎡＋附屬建物面積27.88㎡＋共有部分持分登記面積
    43.22㎡－自行增建面積0㎡－約定銷售面積297.51㎡＝-8.87㎡）、甲○-4.3㎡
    （主建物面積283.03㎡＋附屬建物面積18.44㎡＋共有部分持分登記面積52.09
    ㎡－自行增建面積20.53㎡－約定銷售面積337.33㎡＝-4.3㎡）、己○○-0.41㎡
    （主建物面積297.92㎡＋附屬建物面積38.18㎡＋共有部分持分登記面積53.81㎡
    －自行增建面積33.73㎡－約定銷售面積356.59㎡＝-0.41㎡）、丁○○及丙○○
    -9.79㎡（主建物面積217.52㎡＋附屬建物面積18.98㎡＋共有部分持分登記面積
    43.22㎡－自行增建面積0㎡－約定銷售面積289.51㎡＝-9.79㎡），所以，扣除
    百分之一誤差不互找補之範圍後，被告各戶之誤差比依序為：戊○○0.019814（
    誤差面積8.87㎡÷約定銷售面積297.51㎡－1%≒0.019814）、甲○0.002747（誤
    差面積4.3㎡÷約定銷售面積337.33㎡－1%≒0.002747）、己○○0（誤差面積
    0.41㎡÷約定銷售面積356.59㎡－1%＝負值）、丁○○及丙○○0.023816（誤差
    面積9.79㎡÷約定銷售面積289.51㎡－1%≒0.023816），則本案因面積不足部分
    而應減少價金之數額，依序為被告戊○○壹拾玖萬陸仟貳佰柒拾捌元、甲○貳萬
    玖仟柒佰伍拾元、己○○零元、丁○○及丙○○貳拾壹萬玖仟零玖拾玖元。因此
    ，本案被告所應給付之買賣價金尾款，分別為：被告戊○○部分：被告戊○○
    所購買編號F2房屋，總價九百九十六萬元，已付價款二百九十九萬元，扣減兩造
    成立調解之房屋瑕疵修補費用及因房屋使用執照註銷遲延辦理所有權移轉登記、
    逾期完工交屋等賠償款共一百五十三萬三千二百五十四元，扣減面積不足找補金
    額十九萬六千二百七十八元，則被告戊○○於本案起訴時，應付尾款金額為五百
    二十四萬零四百六十八元（0000000－0000000－0000000－000000＝0000000），
    嗣被告戊○○於九十一年八月二十一日匯款二百二十四萬零四百六十八元予原告
    ，作為一部清償，該款項應先抵充自本案起訴狀繕本送達翌日起至清償日止，以
    五百二十四萬零四百六十八元為本金，年息百分之五計算之法定遲延利息，而被
    告戊○○係於九十年六月二十二日收受起訴狀繕本之送達，則自九十年六月二十
    三日起至九十一年八月二十日止之法定遲延利息，計三十萬四千三百七十八元，
    以被告戊○○九十一年八月二十一日清償數額二百二十四萬零四百六十八元，先
    抵扣法定遲延利息三十萬四千三百七十八元之後，尚可抵充價金之數額為一百九
    十三萬六千零九十元，則截至九十一年八月二十一日止，被告戊○○尚欠價金三
    百三十萬四千三百七十八元，及自九十一年八月二十一日起至清償日止，按年息
    百分之五計算之利息，嗣被告戊○○以系爭房地辦理銀行抵押貸款，銀行於九十
    一年八月二十七日撥款三百萬元予原告，即戊○○於九十一年八月二十七日清償
    三百萬元，該清償之三百萬元，應先抵充以三百三十萬四千三日七十八元為本金
    ，自九十一年八月二十一日起至九十一年八月二十六日止之法定遲延利息，計二
    千七百十六元，則以被告戊○○九十一年八月二十七日清償數額三百萬元，先抵
    扣法定遲延利息二千七百十六元之後，尚可抵充價金之數額為二百九十九萬七千
    二百八十四元，經抵充、清償價金後，戊○○尚欠價金三十萬七千零九十四元，
    故被告戊○○尚應給付原告三十萬七千零九十四元，及自九十一年八月二十七日
    起至清償日止，按年息百分之五計算之利息。被告甲○部分：被告甲○所購買
    編號F20房屋，總價一千零八十三萬元，已付價款三百零一萬元，扣減兩造成立
    調解之房屋瑕疵修補費用及因房屋使用執照註銷遲延辦理所有權移轉登記、逾期
    完工交屋等賠償款一百六十二萬零二百五十四元，另加計補辦增建部分合法化變
    更設計費用一萬四千六百零五元，扣減面積不足找補金額二萬九千七百五十元，
    則甲○於本案起訴時，應付尾款金額為六百十八萬四千六百零一元（00000000
    －0000000－0000054＋00000－00000＝0000000），嗣被告甲○以系爭房地辦理
    銀行抵押貸款，銀行於九十一年九月六日撥款四百萬元予原告，即甲○於九十一
    年九月六日清償四百萬元，該款項應先抵充自本起訴狀繕本送達翌日起至清償日
    止，以六百十八萬四千六百零一元為本金，按年息百分之五計算之法定遲延利息
    ，而被告甲○係於九十年六月二十日收受起訴狀繕本之送達，則自九十年六月二
    十一日起至九十一年九月五日止之法定遲延利息為三十七萬四千四百六十五元，
    則以被告甲○九十一年九月六日清償數額四百萬元，先抵扣法定遲延利息三十七
    萬四千四百六十五元後，尚可抵充價金之數額為三百六十二萬五千五百三十五元
    ，經抵充清償價金後，被告甲○尚欠價金二百五十五萬九千零六十六元，故被告
    甲○尚應給付原告二百五十五萬九千零六十六元，及自九十一年九月六日起至清
    償日止，按年息百分之五計算之利息，嗣被告甲○又於九十一年十二月六日又電
    匯貳佰萬元（原告於九十一年十二月九日接到銀行通知），作為一部清償房地價
    金尾款，因此，被告甲○於九十一年十二月六日以匯款清償之二百萬元，應先扣
    抵以二百五十五萬九千零六十六元，自九十一年九月六日至九十一年十二月五日
    之法定遲延利息，計三萬一千九百零一元，則以被告甲○九十一年十二月六日給
    付數額二百萬元，先抵扣法定遲延利息三萬一千九百零一元後，尚可抵充價金尾
    款之數額為一百九十六萬八千零九十九元，經抵充價金後，被告甲○尚欠價金五
    十九萬元零九百六十七元，及自九十一年十二月六日起至清償日止，按週年利率
    百分之五計算之利息。被告己○○部分：被告己○○所購買編號F32房屋，總
    價一千二百二十三萬元，已付價款三百六十七萬元，扣減兩造成立調解之房屋瑕
    疵修補費用及因房屋使用執照註銷遲延辦理所有權移轉登記、逾期完工交屋等賠
    償款共一百七十六萬零二百五十四元，另加計補辦增建部分合法化變更設計費用
    一萬六千八百六十五元，扣減面積誤差找補金額零元，則被告己○○於本案起訴
    時，應付尾款六百八十一萬六千六百十一元（00000000－0000000－0000054＋
    16865－0＝0000000），嗣被告己○○以系爭房地辦理銀行抵押貸款，銀行於九
    十一年八月二十七日撥款六百萬元予原告，即己○○於九十一年八月二十七日清
    償六百萬元，該款項應先抵充自本起訴狀繕本送達之翌日起至清償日止，以六百
    八十一萬六千六百十一元為本金，按年息百分之五計算之法定遲延利息，而被告
    己○○係於九十年六月二十日收受起訴狀繕本之送達，則自九十年六月二十一日
    起至九十一年八月二十六日止之法定遲延利息為四十三千三百九十四元，則以被
    告己○○九十一年八月二十七日清償數額六百萬元，先抵扣法定遲延利息四十萬
    三千三百九十四元之後，尚可抵充價金之數額為五百五十九萬六千六百零六元，
    經抵充清償價金後，被告己○○尚欠價金一百二十二萬零五元，則截至九十一年
    八月二十七日止，被告己○○尚應給付原告一百二十二萬零五元，及自九十一年
    八月二十七日起至清償日止，按年息百分之五計算之利息，嗣被告己○○復於九
    十一年九月十六日匯款六十萬元予原告，作為一部清償，則該款項亦應先抵充以
    一百二十二萬零五元為本金，自九十一年八月二十七日起至九十一年九月十五日
    止，按年息百分之五計算之法定遲延利息，計三千三百四十二元，則以被告己○○於九十一年九月十六日清償數額六十萬元，先抵扣法定遲延利息三千三百四十
    二元之後，尚可抵充價金之數額為五十九萬六千六百五十八元，經抵充、清償後
    ，己○○尚欠價金六十二萬三千三百四十七元，故被告己○○尚應給付原告六十
    二萬三千三百四十七元，及自九十一年九月十六日起至清償日止，按年息百分之
    五計算之利息。被告丁○○、丙○○部分：被告丁○○、丙○○所購買編號
    F46房屋，總價九百二十萬元，已付價款二百五十二萬元，扣減兩造成立調解之
    房屋瑕疵修補費用及因房屋使用執照註銷遲延辦理所有權移轉登記、逾期完工交
    屋等賠償款共一百四十五萬七千二百五十四元，扣減面積不足找補金額二十一萬
    九千零九十九元，則被告丁○○、丙○○於本案起訴時，應付尾款金額為五百萬
    零三千六百四十七元（0000000－0000000－0000000－000000＝0000000），嗣被
    告丁○○、丙○○交付面額二百萬三千六百四十七元支票乙紙予原告，於九十一
    年九月四日兌現，又被告丁○○、丙○○以系爭房地辦理銀行抵押貸款，銀行亦
    於九十一年九月四日撥款三百萬元予原告，以上合計，被告丁○○、丙○○於九
    十一年九月四日清償五百萬三千六百四十七元，該款項應先抵充自本起訴狀繕本
    送達之翌日起至清償日止，以原應付尾款五百萬三千六百四十七元為本金，按年
    息百分之五計算之法定遲延利息，而被告丁○○、丙○○係於九十年六月二十日
    收受起訴狀繕本之送達，則自九十年六月二十一日起至九十一年九月三日止之法
    定遲延利息為三十萬一千五百九十元，則以被告丁○○、丙○○九十一年九月四
    日清償數額五百萬三千六百四十七元，先抵扣法定遲延利息三十萬一千五百九十
    元後，尚可抵充價金之數額為四百七十萬二千零五十七元，經抵充清償價金後，
    被告丁○○、丙○○尚欠價金三十萬一千五百九十元，故被告丁○○、丙○○尚
    應給付原告三十萬一千五百九十元，及自九十一年九月四日起至清償日止，按年
    息百分之五計算之利息。爰訴請被告分別如數給付等語。
三、被告對於原告主張：兩造曾於右揭時地分別訂立右開買賣契約，由被告以右開價
    格向原告購買右開房屋土地，原告已於右揭時地分別將系爭房屋點交予被告，被
    告並均已遷入居住使用，惟嗣因室內樓梯淨寬不足，經主管機關於右揭時地註銷
    系爭房屋使用執照，致房屋所有權保存登記作業被迫中止，兩造乃於右揭時地就
    房屋施工瑕疵、因房屋使用執照註銷致遲延辦理所有權移轉登記、逾期完工交屋
    等賠償事宜成立右開內容之調解，其中有關房屋工程瑕疵之修補費用總額，雙方
    合意皆各以五十三萬七千二百五十四元計算，另有關因房屋使用執照註銷、遲延
    辦理所有權移轉登記及完工交屋之損害，則由原告補償被告戊○○、甲○、己○○、丁○○及丙○○依序為一百五十三萬三千二百五十四元、一百六十二萬零二
    百五十四元、一百七十六萬零二百五十四元、一百四十五萬七千二百五十四元，
    並約定由房屋總價扣除，且經送請法院核定在案。而系爭（F2、F20、F32、F46
    ）房屋嗣係直到九十年十一月十五日始重新取得房屋使用執照，並於九十一年四
    月十六日辦妥保存登記。又原告點交房屋後，被告甲○、己○○曾於系爭房屋二
    樓及五樓增建部分建物，嗣原告為辦理重新申領使用執照作業，必須連同該增建
    部分建物予以補辦變更設計合法化，經兩造協議委託建築師依法辦理變更設計等
    作業，費用則約定由被告支付，並計入買賣價金之一部，經計算結果，被告甲○
    共計應給付增建部分變更設計合法化費用壹萬肆仟陸佰零伍元，被告己○○共計
    應給付增建部分變更設計合法化費用壹萬陸仟捌佰陸拾伍元。及被告戊○○所購
    買編號F2房屋，總價九百九十六萬元，起訴前已付價款二百九十九萬元，嗣被告
    戊○○又於九十一年八月二十一日匯款二百二十四萬零四百六十八元予原告，嗣
    被告戊○○以系爭房地辦理銀行抵押貸款，銀行於九十一年八月二十七日撥款三
    百萬元予原告；被告甲○所購買編號F20房屋，總價一千零八十三萬元，起訴前
    已付價款三百零一萬元，嗣被告甲○以系爭房地辦理銀行抵押貸款，銀行於九十
    一年九月六日撥款四百萬元予原告，嗣被告甲○於九十一年十二月六日又電匯貳
    佰萬元予原告；被告己○○所購買編號F32房屋，總價一千二百二十三萬元，起
    訴前已付價款三百六十七萬元，嗣被告己○○以系爭房地辦理銀行抵押貸款，銀
    行於九十一年八月二十七日撥款六百萬元予原告，嗣被告己○○復於九十一年九
    月十六日匯款六十萬元予原告；被告丁○○、丙○○所購買編號F46房屋，總價
    九百二十萬元，起訴前已付價款二百五十二萬元，嗣被告丁○○、丙○○交付面
    額二百萬三千六百四十七元支票乙紙予原告，於九十一年九月四日兌現，又被告
    丁○○、丙○○以系爭房地辦理銀行抵押貸款，銀行亦於九十一年九月四日撥款
    三百萬元予原告等情，固不爭執。惟另以：原告計算本件買賣價金尾款時，竟
    漏未扣除其所承諾給予各個被告樓梯扶手補償款之三萬元金額；且原告於計算
    本件面積短少補償款時，竟將停車位與車道面積計入本件買賣房屋之面積內，與
    買賣契約之約定內容不符，則其短少面積之計算自屬有誤；又原告於本件起訴
    時，系爭買賣房屋之使用執照已遭撤銷，當時又尚未完成補辦系爭房屋使用執照
    之手續，以致當時並未辦妥系爭房屋之保存登記手續，被告當然無從取得銀行貸
    款，所以，被告在原告辦妥系爭房屋保存登記之前拒繳本件買賣價金尾款，自屬
    有理由，乃原告竟主張被告於系爭房屋辦妥保存登記前亦應負遲延責任，而應給
    付買賣價金尾款之遲延利息，顯屬無據；本件原告計算應給付買賣價金尾款之數
    額，既屬顯然有誤，而依據被告所主張之抵扣與計算方式，本件買賣價金尾款被
    告應已完全給付完畢，故本件原告之請求為無理由等語，資為抗辯。
四、查本件有關原告主張：兩造曾於右揭時地分別訂立右開買賣契約，由被告以右開
    價格向原告購買右開房屋土地，原告已於右揭時地分別將系爭房屋點交予被告，
    被告並均已遷入居住使用，惟嗣因室內樓梯淨寬不足，經主管機關於右揭時地註
    銷系爭房屋使用執照，致房屋所有權保存登記作業被迫中止，兩造乃於右揭時地
    就房屋施工瑕疵、因房屋使用執照註銷致遲延辦理所有權移轉登記、逾期完工交
    屋等賠償事宜成立右開內容之調解，其中有關房屋工程瑕疵之修補費用總額，雙
    方合意皆各以五十三萬七千二百五十四元計算，另有關因房屋使用執照註銷、遲
    延辦理所有權移轉登記及完工交屋之損害，則由原告補償被告戊○○、甲○、己○○、丁○○及丙○○依序為一百五十三萬三千二百五十四元、一百六十二萬零
    二百五十四元、一百七十六萬零二百五十四元、一百四十五萬七千二百五十四元
    ，並約定由房屋總價扣除，且經送請法院核定在案。而系爭（F2、F20、F32、
    F46）房屋嗣係直到九十年十一月十五日始重新取得房屋使用執照，並於九十一
    年四月十六日辦妥保存登記。又原告點交房屋後，被告甲○、己○○曾於系爭房
    屋二樓及五樓增建部分建物，嗣原告為辦理重新申領使用執照作業，必須連同該
    增建部分建物予以補辦變更設計合法化，經兩造協議委託建築師依法辦理變更設
    計等作業，費用則約定由被告支付，並計入買賣價金之一部，經計算結果，被告
    甲○共計應給付增建部分變更設計合法化費用壹萬肆仟陸佰零伍元，被告己○○
    共計應給付增建部分變更設計合法化費用壹萬陸仟捌佰陸拾伍元。及被告戊○○
    所購買編號F2房屋，總價九百九十六萬元，起訴前已付價款二百九十九萬元，嗣
    被告戊○○又於九十一年八月二十一日匯款二百二十四萬零四百六十八元予原告
    ，嗣被告戊○○以系爭房地辦理銀行抵押貸款，銀行於九十一年八月二十七日撥
    款三百萬元予原告；被告甲○所購買編號F20房屋，總價一千零八十三萬元，起
    訴前已付價款三百零一萬元，嗣被告甲○以系爭房地辦理銀行抵押貸款，銀行於
    九十一年九月六日撥款四百萬元予原告，嗣被告甲○於九十一年十二月六日又電
    匯貳佰萬元予原告；被告己○○所購買編號F32房屋，總價一千二百二十三萬元
    ，起訴前已付價款三百六十七萬元，嗣被告己○○以系爭房地辦理銀行抵押貸款
    ，銀行於九十一年八月二十七日撥款六百萬元予原告，嗣被告己○○復於九十一
    年九月十六日匯款六十萬元予原告；被告丁○○、丙○○所購買編號F46房屋，
    總價九百二十萬元，起訴前已付價款二百五十二萬元，嗣被告丁○○、丙○○交
    付面額二百萬三千六百四十七元支票乙紙予原告，於九十一年九月四日兌現，又
    被告丁○○、丙○○以系爭房地辦理銀行抵押貸款，銀行亦於九十一年九月四日
    撥款三百萬元予原告等情，為兩造所不爭執，此部份並有原告所提買賣契約書四
    份、房屋點交切結書三份、台南市政府工務局八十五年五月十六日（八五）南工
    使字第０八七六號使用執照一份、調解書四份、台南市政府工務局九十年十一月
    十五日（九０）南工使字第一０一七號使用執照一份、建物登記謄本五份、土地
    登記謄本五份在卷可稽，堪認原告此部分之主張為真實。惟被告既然另又以：
    原告計算本件買賣價金尾款時，竟漏未扣除其所承諾給予各個被告樓梯扶手補償
    款之三萬元金額；且原告於計算本件面積短少補償款時，竟將停車位與車道面
    積計入本件買賣房屋之面積內，與買賣契約之約定內容不符，則其短少面積之計
    算自屬有誤；又原告於本件起訴時，系爭買賣房屋之使用執照已遭撤銷，當時
    又尚未完成補辦系爭房屋使用執照之手續，以致當時並未辦妥系爭房屋之保存登
    記手續，被告當然無從取得銀行貸款，所以，被告在原告辦妥系爭房屋保存登記
    之前拒繳本件買賣價金尾款，自屬有理由，乃原告竟主張被告於系爭房屋辦妥保
    存登記前亦應負遲延責任，而應給付買賣價金尾款之遲延利息，顯屬無據等語，
    資為抗辯。則本件自應審究：計算本件買賣價金尾款時，是否應予扣除樓梯扶
    手補償款三萬元？本件面積短少補償款究應如何計算？是否不得將停車位與車
    道面積計入本件買賣房屋面積內？本件被告究自何時起應負給付買賣價金尾款
    之義務？本件買賣價金尾款之請求究應自何時起加計法定遲延利息？茲分述如下
    ：
    （一）有關本件買賣價金請求應否扣除樓梯扶手補償款三萬元之爭點部分：
          １、查依據兩造所簽訂買賣契約附件四「主要裝修及設備概要」之約定，
              系爭房屋之樓梯係約定「採用實木雕刻扶手」，此有買賣契約書在卷
              可稽，惟因原告出售之房屋其樓梯寬度不足，裝設實木雕刻扶手將致
              樓梯淨寬不符建築法令規定，必須被迫更換扶把較窄之不銹鋼簡易扶
              手，此為兩造所不爭，也正因為原告所提出給付之不銹鋼簡易扶手，
              無論在價值、安全或美觀上，均與契約所約定之實木雕刻扶手有所差
              異，原告始承諾願意補償承購戶每戶三萬元，故衡其性質應屬債務不
              履行之損害賠償。此外，參酌被告所提出原告公司仁德糖廠八十七年
              十二月二十四日仁客字第九六三０一六一九號函，亦明確記載：「‧
              ‧‧‧樓梯扶手拆除補償，前經本廠報奉公司（即原告）核定，確定
              每戶以三萬元補償‧‧‧‧」等字樣，益徵該樓梯扶手三十萬元補償
              款確係補（賠）償被告損失之性質。又上述函件之受文者固為訴外人
              黃義銘，然關於樓梯扶手補償款之爭議，於本件被告等與黃義銘之情
              形並無二致，應不分軒輊為是，附此敘明。
          ２、該樓梯扶手三十萬元補償款既係補（賠）償被告損失之性質，則該三
              萬元樓梯扶手補償款，自應解為領款人毋庸（亦無法）持發票或收據
              （由廠商所開立業已安裝實木雕刻扶手之發票或收據）憑以報銷。否
              則，豈非強令承購戶於領取該三萬元補償款之前，應先違反建築法令
              之規定而改裝足致樓梯淨寬不符建築法令規定之實木雕刻扶手？
          ３、就此，原告雖主張樓梯扶手補償款亦須憑統一發票取據報銷，並舉原
              告仁德廠函件為憑云云。惟原告所舉上述函件均係原告自行製發，其
              內容中有關片面課予被告義務之部分，自無拘束被告之效力，充其量
              僅可認原告所主張之「取據報銷」一節，乃指被告因獲補償而應出具
              收據或折讓單予原告，以供原告扣減營業銷售額作帳之用，並非指統
              一發票而言，始符原告承諾給付樓梯扶手補償款之本旨，是原告此部
              分之主張，應無足採。又本件被告既已表示願意於原告給付該樓梯扶
              手三萬元補償款之同時，或本件判決認為本項抗辯有理由確定時，簽
              署收據或折讓單予原告在卷，則自應認被告此部份之抗辯為有理由。
    （二）有關本件面積短少補償款應如何計算之爭點部分：
          １、就此部分爭點，被告雖以：兩造所約定之建物銷售面積含主建物、
              附屬建物及共同使用部分之分攤，其中共同使用部分之分攤，不含搭
              配汽車停車位及車道面積在內等情，已據契約第一條第二款清楚載明
              ，足見契約第一條第二款所約定之銷售面積，並不含車位及車道面積
              在內。倘依原告上述主張將車位及車道面積列入出售計價之範圍，
              則以契約第二條約定之每坪單價乘以包括主建物、附屬建物及含車位
              及車道在內之共同使用部分之面積，所得之總價金必將高出於契約第
              二條約定之總價金，亦與兩造業明文約定而受拘束且不容任意增減之
              約定總價不符；況本件房屋屬預售之集合式透天住宅（共六十戶），
              有別於集合式大樓車位僧多粥少之情形，故原告於規劃銷售之初，即
              已將地下一層規畫有至少六十個車位，使承購戶於購買房、地之同時
              亦搭配車位乙個（車位編號與建物編號相同），而不再單獨計價出售
              ，衡情，原告當會考量其成本及利潤等情，將車位之價值列算於契約
              第二條之「房地每坪單價」內，故本件車位應屬搭配房地一併出售，
              其價值已表彰於房地每坪單價內，不再單獨計價。兩造契約第一條
              第四款乃關於面積增減找補之約定，依該條款約定，所謂面積有無增
              減應以契約第一條第二款約定之建物面積為計算之基礎，而契約第一
              條第二款約定之建物面積即房屋圖測面積，包括主建物、附屬建物及
              「不含車位及車道面積在內」之共同使用部分分攤，亦為兩造契約明
              文約定，故應以上述契約第一條第二款約定之面積與原告實際交付之
              主建物、附屬建物及不含車位、車道在內之共同使用部分分攤面積，
              兩相比較即可知面積有無增減。按一般預受房屋之購屋消費者在解
              讀房地買賣契約書時，其所重視者，厥為總價若干及可供自己使用之
              房屋面積若干，並據此判斷是否願意給付該價金用以購買該產品，蓋
              購屋者於訂約當時，房屋尚未興建，無從得知房屋面積實際狀況，本
              件被告於簽約時，依原告製作之契約書第一條第二款及第二條之約定
              ，而知悉瞭解「若以總價金若干元，則可購買到若干坪數的房屋圖測
              面積，而該面積是不含車位及車道面積在內的」，被告即憑該清楚且
              直接之交易資訊決定簽約購屋，詎原告事後竟稱車位及車道面積亦應
              算入契約約定之面積云云，並捨契約之明文約定而更為曲解，殊與契
              約之拘束力及誠信原則相悖。原告所舉「房地出售估價表」，縱屬
              真正，充其量僅係兩造締約之前，原告單方自行製作之文件，乃原告
              內部意思形成之程序而已，被告不可能參與知悉，至兩造締約當時，
              原告亦根本未提出上開表件，遑論成為契約之內容，自無拘束被告之
              效力甚明；況原告所舉「預售公告」其中公告事項第八點係載「有關
              訂購須知、平面圖、出售房地面積及繳款明細表、房地預定買賣契約
              書、建造執照（含施工圖說）等相關文件於接待中心展示，請逕向本
              分處或接待中心洽詢索閱」等字樣，並未包括原告所舉「房地出售面
              積分算明細表」在內，被告亦否認原告曾將上開面積分算明細表於接
              待中心公開展示，則被告既無從知悉解瞭該明細表之內容，是該明細
              表自非兩造契約之一部；再依兩造契約書第十五條約定：「本契約之
              附件視為本契約之一部分」，及該條款后載「附件」各項之內容，足
              見兩造契約之內容係包含本契約即房地預定買賣契約書及本契約之附
              件，但不包含前述証物各項文件甚明，是縱使原告曾將上述三項文件
              公開展示，惟公開展示之資料僅屬一般廣告之性質，消費者要非必受
              拘束，仍待契約當事人磋商而合意納入契約之內容後，始為契約之一
              部，上開三項文件既未裝訂於兩造房地預定買賣契約書內成為契約之
              附件，被告又何從瞭解其內容，豈能徒憑「公開展示」逕認其內容已
              屬契約之一部？按定型化契約條款如有疑義時，應為有利於消費者
              之解釋，兩造買賣契約書第一條第二款建物面積即房屋圖測面積係約
              定含主建物、附屬建物及不含搭配停車空間在內之共同使用部分分攤
              ，而同條第一款則約定土地之持分以被告所購買建物（包括室內、室
              外、停車空間、分攤公共設施）面積佔總建物面積之比例計算權利範
              圍，兩條款相互比較，則建物面積究竟是否包含停車空間在內？雖生
              疑義，然本件買賣契約書既屬原告所單方預先擬定之定型化契約，包
              括被告在內之消費者除接受外，幾乎毫無討價還價之餘地，因此，其
              條款內容有疑義時，自應由身為企業經營者之原告負擔其不利益，而
              為有利於被告消費者之解釋，始屬公允。等情為據，主張原告憑以計
              算短少面積之基準有誤，應不得將車位與車道面積計入本件被告所購
              建物之面積內云云。
          ２、惟查：依據兩造所簽訂買賣契約第一條有關「買賣標的」之約定，
              係將買賣標的分成「土地」、「建物」、「車位」三個部分，此有兩
              造所不爭之系爭買賣契約書在卷可稽，足見「車位」亦為買賣標的之
              範圍。又買賣契約第一條第一款就「土地」之應有部分之計算，亦
              係約定：「甲方（買方）應持分之土地所有權，以甲方所購買之建物
              （包括室內、室外、停車空間、分攤公共設施）面積佔總建物面積之
              比例計算其共有產權之權利範圍－－－－」等語，足見第一條第二款
              承購戶所購買之「建物」面積，係包括有室內、室外、停車空間、分
              攤公共設施之面積，顯已將「停車空間」之面積計入在內，且將「停
              車空間」與「分攤公共設施」分列，加以區別。再依據買賣契約第
              一條第（三）款，有關「車位」部分，係明白約定：「甲方（買方）
              同時購買本住宅地下一層編號ｘ號汽車停車位暨車位之土地持分，車
              位產權以共同使用部分登記持分之方式為之，於辦理建物第一次登記
              時合併前款『共同使用部分之分攤』計算持分，但停車位之通常使用
              ，視為各承買人之專有部分」等語，足見特定編號之汽車停車位暨車
              位之土地持分係被告所購買，必須計價。況原告於系爭房屋推出預
              售之前，已先依建築師送請主管機關審核建造執照之設計圖，分別算
              出各戶出售面積，以評估其出售價格，因而作成「房地出售估價表」
              ，此有原告所提房地出售估價表在卷可稽，當時就將「出售房屋面積
              」細分為「室內面積」、「室外面積」、「分攤公共設施面積」、「
              停車位面積」等四項，足見「車位面積」確係在「出售房屋面積」之
              內。此外，另參酌原告推出預售時，另將有關各戶出售面積、價格
              等資料及圖說放置、張貼於接待中心銷售現場供訂購者閱覽，包括有
              「訂購須知」、「出售房地面積及繳款明細表」、「房地出售面積分
              算明細表」、平面圖、房地預定買賣契約書、建造執照（含施工圖說
              ）等相關文件，均公開展示、提供索閱，此有原告所提房地出售估價
              表六頁、房地預售公告一份、房地訂購須知一份、房地面積及繳款明
              細表三頁、房地出售面積分算明細表兩頁在卷可稽，其中「訂購須知
              」第一條有關「出售標的」，係載明：「土地」、「建物」、「停車
              位」三項，「訂購須知」第二條「房地面積及售價」，係載有「詳如
              出售房地面積及繳款明細表（出售面積及總價包含公共設施，停車位
              及車道，實際面積依地政機關實測後登記之面積為準）」等語，已明
              示出售房地面積及總價，係包含停車位及車道之面積及價格在內；又
              其中「出售房地面積及繳款明細表」，係載明「出售總面積（含車位
              ）」，並細分為「土地」、「建物」兩項，顯係將停車位及車道面積
              計入後之面積，且該「出售房地面積及繳款明細表」，亦載明「本戶
              總售價（含車位）」，足見「車位」亦計入售價範圍，則「車位面積
              」自應計入「建物出售面積」；再前開「出售房地面積及繳款明細表
              」僅記載「建物」面積為ｘ坪，訂購者並無法由此得知所訂購房屋之
              主建物、附屬建物及公共設施等各部分之面積，因此，原告於接待中
              心銷售現場並張貼公告「房地出售面積分算明細表」，使訂購者能瞭
              解各戶房屋室內、室外面積等之分配情形，此有原告所提房地面積及
              繳款明細表三頁、房地出售面積分算明細表兩頁在卷可參，而依前開
              「房地出售面積分算明細表」載明：「出售房屋面積」包括「室內面
              積」（即儲藏室、一樓至頂樓）、「室外面積」（即屋突一層、陽、
              露台）、「停車空間面積」（即車位、車道）、「分攤公共設施面積
              」，以上四大部分總計之面積，即為「出售房屋面積」，足見「車位
              」亦係計入售價範圍。準此，解釋當事人之真意，本件買賣雙方於訂
              約之際，應已明白約定停車空間面積應計入原告出售面積範圍內甚明
              ，被告辯稱：兩造所約定之內容尚有疑義，應解為原告係將停車空間
              不予計價云云，並非可採。
          ３、雖然兩造買賣契約第一條第二款關於「建物」部分係約定：「房屋圖
              測面積（含主建物、附屬建物及共同使用部分之分攤）約ｘ平方公尺
              －－－－其中共同使用部分之分攤不含搭配汽車停車位及車道面積在
              內」等語，此有系爭買賣契約書在卷可參，惟該條款所謂「其中共同
              使用部分之分攤不含搭配汽車停車位及車道面積在內」乙語，經參酌
              如上所述系爭買賣契約之其他約定，應堪認僅係在於強調承購戶所購
              買之特定編號之停車位具有「專用」性質而已，並非「汽車停車位及
              車道面積」不列入出售面積。蓋一般所謂共同使用部分，除經共有人
              約定為「約定專用」外，共有人尚不得占用「特定位置」，而本件原
              告出售予每戶之特定編號停車位（搭配其房屋之戶號），原屬於共同
              使用部分，惟為使承購戶所購買之特定編號停車位之專用權，屬於該
              承購戶，避免住戶因使用停車位而發生爭執，則該停車空間必須與其
              他一般共同使用部分（台電受電室、機房、安全梯、守衛室、花台等
              ）加以區分，方能符合停車位具有約定專用之性質，故買賣契約第一
              條第二款始約定「其中共同使用部分之分攤不含搭配出售之車位及車
              道面積」，並另於第一條第（三）款明白約定停車位之專用性質。此
              顯與買賣契約第一條第一款「土地」部分特別將「停車空間」與「分
              攤公共設施」，加以區分之意旨相同，均在於強調「停車空間」具有
              專用性質，要與一般公共設施之分攤不同。只因停車位仍屬於共同使
              用部分，乃約定於辦理建物第一次登記時，合併於第一條第二款「建
              物」之「共同使用部分之分攤」，計算共同使用部分之持分，且除登
              記承購戶之共同使用部分之持分外，更特別註記其購買賣之停車位編
              號，及該停車位占全部「共同使用部分」之比例，此觀建物登記簿謄
              本已就各承購戶所購買之特定編號停車位辦理登記，以宣示該特定編
              號停車位係該承購戶所專用乙情，即可明瞭。準此，承購戶所購買特
              定編號之停車位及車道面積，自均應計入出售面積範圍內，被告上開
              抗辯，應不足採。
          ４、又被告雖否認訂購時曾經閱覽銷售中心所張貼、公告之「房地出售面
              積分算明細表」云云。惟查：一般人訂購房屋，並非只在意房屋之總
              面積若干，更會注意「室內面積」、「室外面積」、「公共設施所佔
              比例」等細目分配情形，而原告所提供予購屋者之資料，亦只有從「
              房地出售面積分算明細表」，才能得知「室內」、「室外」、「停車
              空間」、「分攤公設」等細部之分配情形，易言之，若排除「房地出
              售面積分算明細表」，則被告於訂購系爭房屋時，由「出售房地面積
              及繳款明細表」或其他資料，僅能得知所購買之房、地面積而已，尚
              無法得知「室內」、「室外」、「停車空間」、「公設」等之分配情
              形，則被告又豈會未要求原告提出室內、室外等分算資料，以供瞭解
              ？是被告辯稱渠不曾見過原告所張貼公告之上述「訂購須知」、「出
              售房地面積及繳款明細表」、「房地出售面積分算明細表」、平面圖
              、房地預定買賣契約書、建造執照（含施工圖說）等相關文件，就與
              原告簽約購買系爭房屋土地云云，顯與一般生活經驗不符，所辯尚難
              採信。
          ５、依上所述，本件被告所購特定編號之停車位及車道面積，既然均應計
              入原告之所出售建物之面積範圍內，再依土地登記簿謄本之記載，比
              較實際完成保存登記之房屋面積與兩造買賣契約約定之銷售面積，計
              算其誤差面積，並依據系爭買賣契約第一條第四款之約定，即其誤差
              面積比在不大於百分之一範圍內不為找補，其誤差面積比大於百分之
              一者，在大於百分之一範圍內按比例予以找補。則經計算結果，被告
              各戶之誤差面積依序為：戊○○-8.87㎡（主建物面積217.54㎡＋附
              屬建物面積27.88㎡＋共有部分持分登記面積43.22㎡－自行增建面積
              0㎡－約定銷售面積297.51㎡＝-8.87㎡）、甲○-4.3㎡（主建物面積
              283.03㎡＋附屬建物面積18.44㎡＋共有部分持分登記面積52.09㎡－
              自行增建面積20.53㎡－約定銷售面積337.33㎡＝-4.3㎡）、己○○
              -0.41㎡（主建物面積297.92㎡＋附屬建物面積38.18㎡＋共有部分持
              分登記面積53.81㎡－自行增建面積33.73㎡－約定銷售面積356.59
              ㎡＝-0.41㎡）、丁○○及丙○○-9.79㎡（主建物面積217.52㎡＋附
              屬建物面積18.98㎡＋共有部分持分登記面積43.22㎡－自行增建面積
              0㎡－約定銷售面積289.51㎡＝-9.79㎡），此有系爭建物登記謄本在
              卷可參，從而，扣除百分之一誤差不互找補範圍後，被告各戶之誤差
              比依序為：戊○○0.019814（誤差面積8.87㎡÷約定銷售面積297.51
              ㎡－1%≒0.019814）、甲○0.002747（誤差面積4.3㎡÷約定銷售面
              積337.33㎡－1%≒0.002747）、己○○0（誤差面積0.41㎡÷約定銷
              售面積356.59㎡－1%＝負值）、丁○○及丙○○0.023816（誤差面積
              9.79㎡÷約定銷售面積289.51㎡－1%≒0.023816），則本案因面積誤
              差（不足）部分而應減少價金之數額，依序為被告戊○○壹拾玖萬柒
              仟佰肆拾柒元（總價款0000000×0.019814≒197347）、甲○貳萬
              玖仟柒佰伍拾元（總價款00000000×0.002747≒29750）、己○○零
              元（總價款00000000×0＝0）、丁○○及丙○○貳拾壹萬玖仟壹佰零
              柒元（總價款0000000×0.023816≒219107）。
    （三）有關本件買賣價金請求應自何時起加計法定遲延利息之爭點部分：
          １、就此部分爭點，原告雖主張：依兩造買賣契約第四條第一款所約定
              「甲方（買方）接到乙方交屋通知時，於交屋期限內應將尾款交付乙
              方」等語，則被告於原告交屋之前，本即負有先給付價金尾款之義務
              ，而原告業於八十五年八月十九日將房屋交付被告使用，則依買賣契
              約第四條第一款之約定，被告於交屋後即應負有給付價金尾款之義務
              。又系爭房屋於交屋之後，其房屋原使用執照雖於八十五年八月十
              九日遭撤銷，然因本案建築物係以聯合建造執照申請起造六十戶，所
              以原使用執照撤銷後，主管機關亦要求必須全部六十戶均完成修繕、
              補正，始同意派員進行查驗，惟本案被告於使用執照撤銷前業已完成
              交屋並陸續遷入居住使用，遂未積極配合辦理樓梯寬度之修改，嗣經
              原告一再與本案被告進行協調，惟由於已進住之部分承購戶業已自行
              增建，而更衍生出增建部分是否拆除恢復原狀，抑或辦理變更設計合
              法化及費用負擔等相關問題，嗣經雙方就賠償金額部分大致獲得共識
              ，並於八十七年十二月十一日調解成立後，經承購戶之同意，始由原
              告派員進行增建處理及室內樓梯改建工程。惟嗣經主管機關派員查
              驗結果，卻又另發現有部分房屋之樓梯平台亦需進行修改，然本件被
              告卻不願再配合修改，經原告一再向主管機關陳情、溝通，始獲准先
              就已完成修改之十戶辦理查驗，並於八十九年二月三日重新取得（八
              九）南工使字第０一二二號使用執照，最後，仍未配合取得使用執照
              包含本件被告在內之五戶，係於進入本案訴訟程序，經法官勸諭後，
              始同意配合修改樓梯平台，並於九十年十一月十五日重新取得（九０
              ）南工使字第一０一七號使用執照，嗣並於九十一年四月十六日完成
              第一次所有權登記作業。原告重新取得使用執照之後，雖一再通知
              被告應配合辦理過戶登記及銀行抵押貸款作業，惟被告均拒絕辦理，
              嗣係直到九十一年七月中旬以後，被告等才陸續配合辦理過戶並抵押
              貸款，銀行貸款嗣始分別於九十一年八月下旬至九月初之間撥款。
              本件既係因被告拒不配合辦理重新取得使用執照作業，導致後續之第
              一次所有權登記、移轉所有權登記、銀行貸款抵押登記，均無從辦理
              ，且原告雖已一再催洽被告配合辦理產權移轉登記及銀行抵押貸款之
              作業，並已讓步同意被告自己決定抵押貸款之金額，先給付部分價金
              尾款，其餘不足部分俟本案判決確定價金尾款數額後再行結算、給付
              ，然被告卻無意配合辦理，則被告自應就買賣價金尾款之給付，負遲
              延責任而加給法定遲延利息。
          ２、惟按給付有確定期限者，債務人自期限屆滿時起，負遲延責任；給付
              無確定期限者，債務人於債權人得請求給付時，經催告而未為給付，
              自受催告時起，負遲延責任；因不可歸責於債務人之事由，致未為給
              付者，債務人不負遲延責任，民法第二百二十九條第一、二項及第二
              百三十條均有明文。查依據系爭買賣契約第四條第一款之約定，被告
              （即買方）於接到原告（即賣方）交屋通知時，固應於交屋期限內將
              尾款交付原告，惟兩造所不爭之系爭買賣契約書第四條第二項約定：
              「前款尾款如由甲方以金融機構之貸款給付時，由甲、乙雙方另立委
              辦房地貸款契約書（附件三），由乙方依約定代理甲方辦妥一切貸款
              手續」，及兩造間確有另立「委辦房地貸款契約書」（即主契約書之
              附件三）等情觀之，被告上開給付尾款之義務，乃係委託原告代向金
              融機構申辦貸款，並於貸款核准後，由貸款機構直接撥入原告指定之
              銀行帳戶，作為尾款給付之方式，是本件除非有上開委辦貸款契約書
              第六條所約定，因法令變更或因被告貸款條件不合或其他不可歸責於
              原告之因素，致無法獲得貸款之情形時，尾款之清償期始屆至。是原
              告逕以系爭買賣契約第四條第一款之約定，而認被告於接到原告交屋
              通知時，即有交付尾款予原告之義務，已非可採。
          ３、又向金融機構申辦貸款，勢必需要被告提供其所有之本件買賣房地為
              擔保品設定抵押權予該金融機構，乃本件原告所售建物，竟因房屋室
              內樓梯淨寬不足，導致使用執照於八十五年八月十九日遭台南市政府
              註銷，因而無法辦理建物保存登記，此為兩造所不爭，則因該事由導
              致無法辦理系爭建物保存登記，並致使原告無法取得系爭尾款，自難
              認係因可歸責於被告之事由所致，依上說明，自難令被告就該尾款之
              給付，負遲延之責。況本件原告於起訴時猶未取得系爭房屋使用執照
              ，嗣係遲至訴訟中之九十年十一月十五日始取得，此為原告所自承，
              甚至原告於取得使用執照之後，另又因建物花台之面積登記有誤，而
              一再延誤系爭建物辦理所有權移轉登記與抵押登記之時機，嗣係遲至
              九十一年八月底至九月初，始分別將房屋所有權移轉登記予被告，此
              亦為原告所不爭，則依上說明，在原告囑請地政機關「完成本件建物
              之花台加註登記之前」（即九十一年六月十四日之前），被告既然顯
              無從以該房屋為擔保品向金融機構申辦貸款，此並據證人即受託辦理
              本件過戶登記與抵押登記之土地代書黃美惠到庭結證綦詳（見本院九
              十二年二月二十四日言詞辯論筆錄），則在此之前，自難令被告就該
              尾款之給付，負遲延之責。
          ４、原告雖又主張：被告有前述拒不配合辦理「重新取得使用執照作業」
              之情事云云。惟此已為被告所否認，並辯稱：被告乃房屋之買受人，
              其購屋之目的當欲取得房屋之所有權，豈有不配合原告派員施工改善
              樓梯淨寬缺失，俾取得使用執照，進而辦理所有權移轉登記予被告之
              理等語在卷，已難採信原告此部份之主張為真實，況依據原告所指前
              述事由觀之，被告亦僅係於系爭建物因房屋室內樓梯淨寬不足，導致
              使用執照於八十五年八月十九日遭台南市政府註銷後，因就房屋瑕疵
              賠償款、逾期完工賠償款、增建變更設計費、樓梯扶手補償款、面積
              短少補償款等款項之計算，與原告之意見尚有不一致，而與原告尚待
              磋商而已，不能因被告曾有意見與原告相左，即認被告係拒不配合辦
              理「重新取得使用執照作業」，此外，再參酌被告亦曾與原告協議願
              負擔因房屋增建而補辦變更設計之作業費用，此亦為為原告所自承，
              益徵被告應無任何阻礙原告辦理重新申領使用執照之情事。更何況縱
              認被告確有原告所主張拒不配合辦理「重新取得使用執照作業」之情
              事，以原告自承：被告同意原告派員進行增建處理及室內樓梯改建工
              程後，嗣經主管機關派員查驗結果，另又發現有部分房屋之樓梯平台
              亦需進行修改，且系爭建物於九十年十一月十五日取得使用執照之後
              ，另又因建物花台之面積登記有誤，而一再延誤系爭建物辦理所有權
              移轉登記與抵押登記之時機，嗣係遲至九十一年六月十四日始完成花
              台加註登記作業等情觀之，亦難認該拒不配合辦理「重新取得使用執
              照作業」之情事，與原告遲未取得系爭尾款（即抵押貸款）之間，係
              有相當因果關係，蓋縱使當初被告已完全聽命於原告，仍無從避免原
              告派員進行增建處理及室內樓梯改建工程後，經主管機關派員查驗結
              果，卻又發現有部分房屋之樓梯平台亦需進行修改之結果，亦無從避
              免系爭建物於九十年十一月十五日取得使用執照之後，另又因建物花
              台之面積登記有誤，而一再延誤系爭建物辦理所有權登記時機之結果
              。
          ５、原告雖再主張：被告於原告重新取得系爭房屋使用執照之後，尚有拒
              絕配合辦理過戶登記及銀行抵押貸款作業之情事云云。惟此亦為被告
              所否認，而經傳訊受託辦理本件過戶登記與抵押登記之證人黃美惠到
              庭，證稱：「（問：系爭房屋是於九十一年四月十六日才完成保存登
              記的嗎？）是的」、「（問：為何會拖到這麼晚才完成保存登記？）
              因為增建部分地政事務所部分表示有問題，然後補正圖面資料之後，
              一直到九十一年四月十六日才完成保存登記」、「（問：依照你過去
              辦理過戶及貸款經驗，如果完成保存登記後，由代書通知承購戶，前
              來辦理手續，一直到過戶及抵押貸款撥貸，中間約需多久的時間？）
              約二十個工作天可以完成，這二十個工作天必須扣除例假日，可是像
              原告台灣糖業股份有限公司這樣，必須要送交總公司用印，則必須要
              再加七個工作天」、「（問：完成保存登記後，被告等承購戶，有無
              前往你的代書事務所，協同辦理過戶申貸手續？）全部都是九十一年
              六月十日前來我的事務所」、「（問：當天被告等是否有將全部資料
              交給你？）有關登記的身分證資料，都有繳交，印章有部分有保留，
              但被告都有聲明，所有交給代書的證件資料，只是暫交代書保管，必
              須等候被告表示同意使用時，代書才可以拿來使用」、「（問：被告
              是後來直到何時才向代書表示可以使用上開所交付的證件資料？）都
              是九十一年七月十六日」、「（問：九十一年七月十六日以後，是否
              還有發生因為花台面積錯誤，而重新辦理測量的情事？）沒有。花台
              部分是九十一年六月十四日辦理加註登記，花台的登記與是否有增建
              無關，因為花台部分面積，依照八十五年間的登記規定，可以登記為
              附屬建物，但是依照現在的登記規定，花台面積不屬於附屬建物一部
              分，地政在辦理保存登記時，沒有將花台面積計入，我們事後發現，
              有通知地政，所以地政才將花台面積於九十一年六月十四日辦理加註
              登記，因為系爭建物建照核准於八十三年間，應該適用原有的登記規
              定。本件這四戶，他的花台面積都有辦理加註登記，都是於九十一年
              六月十四日辦理加註登記」、「（問：你所說因為增建而導致拖延到
              九十一年四月十六日才辦理保存登記，你所謂增建，是指什麼意思？
              ）使用執照領取日是九十年十一月十九日，代書在九十年十一月二十
              八日送到地政機關辦理保存測量登記，九十年十二月二十一日地政測
              量人員認為在圖面上需要加註資料，我們就把地政測量人員的意見轉
              告建築師，然後建築師就去辦理，直到九十一年三月四日建築師才給
              我們更正後的竣工圖，然後我們才重新送件，辦理保存登記、「（問
              ：從九十年十一月十九日領到使用執照，直到九十一年四月十六日辦
              好保存登記為止，被告有無應該配合辦理保存登記，而沒有配合的情
              事？）沒有，被告不需要配合」、「（問：被告在九十一年七月十六
              日均同意辦理過戶及貸款事宜，自九十一年七月十六日起，至各戶都
              辦妥過戶及貸款為止，被告有無應該配合辦理，而沒有配合的情事？
              ）沒有」、「（問：你剛才所說，被告自九十一年七月十六日起，至
              各戶都辦妥過戶及貸款為止，被告都有配合的情事，是否僅指配合代
              書作業部分，究竟有無包含配合銀行貸款部分？）過戶登記部分，都
              沒有拖延到，至於各個承購戶過戶的時間不同，是因為銀行要求客戶
              徵信資料要補件，所以導致被告甲○、丁○○、丙○○有拖延一些時
              日」、「（問：你剛才所說，代書需要二十七個工作天，來辦理過戶
              及貸款，有無包含銀行在貸款程序中，為了配合銀行作業所需的時間
              ？）正常情形下，這些作業時間都應該包含在內」、「（問：就你所
              知，被告甲○、丁○○、丙○○辦妥貸款的時間雖然有比較晚，但有
              無被告不配合銀行辦理貸款的情事？）住戶都有配合辦理」等語綦詳
              （參見本院九十二年二月二十四日言詞辯論筆錄），堪認被告於原告
              重新取得系爭房屋使用執照之後，應該並無拒絕配合辦理過戶登記及
              銀行抵押貸款作業之情事，原告此部份之主張，亦不足採。
          ６、系爭房屋在原告囑請地政機關完成本件建物之花台加註登記之前（即
              九十一年六月十四日之前），被告既然顯無從以該房屋為擔保品向金
              融機構申辦貸款；且依據黃美惠代書過去辦理過戶及貸款之經驗，本
              件保存登記完成後，倘由代書通知承購戶前來辦理手續，直到過戶及
              抵押貸款撥貸為止，中間約需二十七個工作天（即五點四週──約三
              十八日）的作業時間，均詳如前述，本院爰認本件被告應自九十一年
              七月二十二日起（即自九十一年六月十四日再過三十八日起），始有
              給付系爭尾款之義務。從而，自九十一年七月二十三日起，被告倘仍
              未給付本件買賣價金尾款，始應加給法定遲延利息，原告主張應自本
              件起訴狀繕本送達翌日起加計法定遲延利息云云，尚非可採。
    （四）依上所述之抵扣原則與金額，並計算本件兩造所不爭執之抵扣項目與金額
          結果，本案被告所應給付之買賣價金尾款，應分別為：
          １、被告戊○○部分：被告戊○○所購買編號F2房屋，總價九百九十六萬
              元，已付價款二百九十九萬元，扣減兩造成立調解之房屋瑕疵修補費
              用及因房屋使用執照註銷遲延辦理所有權移轉登記、逾期完工交屋等
              賠償款共一百五十三萬三千二百五十四元（以上為兩造所不爭），再
              扣減前述樓梯扶手補償款三萬元，再扣減前述面積誤差（不足）找補
              金額壹拾玖萬柒仟佰肆拾柒元，則被告戊○○於九十一年七月二十
              二日本應給付尾款伍佰貳拾萬玖仟佰玖拾玖元（0000000－0000000
              －0000000－00000－000000＝0000000）。嗣被告戊○○於九十一年
              八月二十一日匯款二百二十四萬零四百六十八元予原告，此為兩造所
              不爭，則該款項自應先抵充自九十一年七月二十三日起至九十一年八
              月二十日止共計二十九日，以伍佰貳拾萬玖仟佰玖拾玖元為本金，
              年息百分之五計算之法定遲延利息計貳萬零陸佰玖拾伍元（0000000
              ×5%÷365×29≒20695），餘額經抵充系爭買賣價金尾款之後，被告
              戊○○尚欠價金貳佰玖拾捌萬玖仟陸佰貳拾陸元（0000000＋00000－
              0000000＝0000000），及自九十一年八月二十一日起至清償日止，按
              年息百分之五計算之利息。又被告戊○○以系爭房地辦理銀行抵押貸
              款，銀行係於九十一年八月二十七日撥款三百萬元予原告，此亦為兩
              造所不爭，則該清償之三百萬元，經抵充以貳佰玖拾捌萬玖仟陸佰貳
              拾陸元為本金，自九十一年八月二十一日起至九十一年八月二十六日
              止共計六日之法定遲延利息及該本金之後，尚屬有餘，從而，被告蔡
              玉善本件即已無再行給付尾款予原告之義務矣。
          ２、被告甲○部分：被告甲○所購買編號F20房屋，總價一千零八十三萬
              元，已付價款三百零一萬元，扣減兩造成立調解之房屋瑕疵修補費用
              及因房屋使用執照註銷遲延辦理所有權移轉登記、逾期完工交屋等賠
              償款一百六十二萬零二百五十四元，另加計補辦增建部分合法化變更
              設計費用一萬四千六百零五元（以上為兩造所不爭），再扣減前述樓
              梯扶手補償款三萬元，再扣減前述面積誤差（不足）找補金額貳萬玖
              仟柒佰伍拾元，則被告甲○於九十一年七月二十二日本應給付尾款陸
              佰壹拾伍萬肆仟陸佰零壹元（00000000－0000000－0000054＋00000
              －00000－00000＝0000000）。又被告甲○以系爭房地辦理銀行抵押
              貸款，銀行於九十一年九月六日撥款四百萬元予原告，此為兩造所不
              爭，則該款項自應先抵充自九十一年七月二十三日起至九十一年九月
              五日止共計四十五日，以陸佰壹拾伍萬肆仟陸佰零壹元為本金，按年
              息百分之五計算之法定遲延利息計萬柒仟玖佰拾玖元（0000000
              ×5%÷365×45≒37939），餘額經抵充系爭買賣價金尾款之後，被告
              甲○尚欠價金貳佰壹拾玖萬貳仟伍佰肆拾元（0000000＋00000－
              0000000＝0000000），及自九十一年九月六日起至清償日止，按年息
              百分之五計算之利息。嗣被告甲○於九十一年十二月六日又電匯貳佰
              萬元，此亦為兩造所不爭，因此，被告甲○於九十一年十二月六日以
              匯款清償之二百萬元，應先扣抵以貳佰壹拾玖萬貳仟伍佰肆拾元，自
              九十一年九月六日至九十一年十二月五日共計九十一日之法定遲延利
              息，計貳萬柒仟佰拾貳元（0000000×5%÷365×91≒27332），
              則以被告甲○九十一年十二月六日給付數額二百萬元，先抵扣上開法
              定遲延利息及該本金後，被告甲○尚欠價金貳拾壹萬玖仟捌佰柒拾貳
              元（0000000＋00000－0000000＝219872），及自九十一年十二月六
              日起至清償日止，按週年利率百分之五計算之利息。
          ３、被告己○○部分：被告己○○所購買編號F32房屋，總價一千二百二
              十三萬元，已付價款三百六十七萬元，扣減兩造成立調解之房屋瑕疵
              修補費用及因房屋使用執照註銷遲延辦理所有權移轉登記、逾期完工
              交屋等賠償款共一百七十六萬零二百五十四元，另加計補辦增建部分
              合法化變更設計費用一萬六千八百六十五元（以上為兩造所不爭），
              再扣減前述樓梯扶手補償款三萬元，再扣減前述面積誤差（不足）找
              補金額零元，則被告己○○於九十一年七月二十二日本應給付尾款陸
              佰柒拾捌萬陸仟陸佰壹拾壹元（00000000－0000000－0000054＋
              00000－00000－0＝0000000）。又被告己○○以系爭房地辦理銀行抵
              押貸款，銀行於九十一年八月二十七日撥款六百萬元予原告，此為兩
              造所不爭，則該款項自應先抵充自九十一年七月二十三日起至九十一
              年八月二十六日止共計三十五日，以陸佰柒拾捌萬陸仟陸佰壹拾壹元
              為本金，按年息百分之五計算之法定遲延利息，計萬貳仟伍佰拾
              玖元（0000000×5%÷365×35≒32539），餘額經抵充系爭買賣價金
              尾款之後，被告己○○尚欠價金捌拾壹萬玖仟壹佰伍拾元（0000000
              ＋00000－0000000＝819150），及自九十一年八月二十七日起至清償
              日止，按年息百分之五計算之利息。嗣被告己○○復於九十一年九月
              十六日匯款六十萬元予原告，此亦為兩造所不爭，則該款項亦應先抵
              充以捌拾壹萬玖仟壹佰伍拾元為本金，自九十一年八月二十七日起至
              九十一年九月十五日止共計二十日，按年息百分之五計算之法定遲延
              利息，計貳仟貳佰肆拾肆元（819150×5%÷365×20≒2244），則以
              被告己○○於九十一年九月十六日清償數額六十萬元，先抵扣法定遲
              延利息及該本金後，己○○尚欠價金貳拾貳萬壹仟佰玖拾肆元（
              819150＋0000－000000＝221394），及自九十一年九月十六日起至清
              償日止，按年息百分之五計算之利息。
          ４、被告丁○○、丙○○部分：被告丁○○、丙○○所購買編號F46房屋
              ，總價九百二十萬元，已付價款二百五十二萬元，扣減兩造成立調解
              之房屋瑕疵修補費用及因房屋使用執照註銷遲延辦理所有權移轉登記
              、逾期完工交屋等賠償款共一百四十五萬七千二百五十四元（以上為
              兩造所不爭），再扣減前述樓梯扶手補償款三萬元，再扣減前述面積
              誤差（不足）找補金額貳拾壹萬玖仟壹佰零柒元，則被告丁○○、杜
              志傑於九十一年七月二十二日本應給付尾款肆佰玖拾柒萬仟陸佰
              拾玖元（0000000－0000000－0000000－00000－000000＝0000000）
              。嗣被告丁○○、丙○○交付面額二百萬三千六百四十七元支票乙紙
              予原告，於九十一年九月四日兌現，又被告丁○○、丙○○以系爭房
              地辦理銀行抵押貸款，銀行於九十一年九月四日撥款三百萬元予原告
              ，以上合計，被告丁○○、丙○○於九十一年九月四日清償五百萬三
              千六百四十七元，此亦為兩造所不爭，則該款項經抵充自九十一年七
              月二十三日起至九十一年九月三日止共計四十三日，以肆佰玖拾柒萬
              仟陸佰拾玖元為本金，按年息百分之五計算之法定遲延利息及該
              本金之後，尚屬有餘，從而，被告丁○○、丙○○本件即已無再行給
              付尾款予原告之義務矣。
五、綜上所述，本件除被告甲○尚應給付原告貳拾壹萬玖仟捌佰柒拾貳元，及自九十
    一年十二月六日起至清償日止，按年息百分之五計算之利息；被告己○○尚應給
    付原告貳拾貳萬壹仟佰玖拾肆元，及自九十一年九月十六日起至清償日止，按
    年息百分之五計算之利息外，其餘被告均已無再行給付尾款予原告之義務。從而
    ，原告本於買賣契約之法律關係，訴請被告給付買賣價金尾款，就上開應予准許
    之部分，為有理由，逾此範圍所為之請求，為無理由，應予駁回。又本件兩造均
    陳明願供擔保，請准宣告假執行及免為假執行，經核有關原告勝訴部分，合於法
    律規定，爰分別酌定相當之擔保金額予以准許；至於原告其餘假執行之聲請，因
    訴之駁回而失所附麗，應予駁回，附此敘明。
六、兩造其餘主張及所提證據，與本院上開論斷無涉或無違，爰不予一一贅述，附此
    敘明。
七、據上論結，本件原告之訴為一部有理由，一部無理由，並依民事訴訟法第七十九
    條但書、第三百九十條第二項、第三百九十二條，判決如主文。
中      華      民      國    九十二    年      三      月      十      日
                                臺灣臺南地方法院民事第三庭
~B法      官  王金龍
右為正本係照原本作成
如對本判決上訴，須於判決正本送達後二十日內向本院提出上訴狀。
中      華      民      國    九十二    年      三      月      十七    日
~B法院書記官  張淑珍


司法院資訊處製作；財團法人民間司法改革基金會備份。
